---
title: "Pilotage du reseau de chaleur de Profondeville avec WISE. Brain"
subtitle: "Proof of Concept"
author: "WISE"
date: today
lang: fr
params:
  # Site
  site_name: "Profondeville"
  n_logements: 20
  n_immeubles: 4
  surface_m2: 2000
  conso_chauffage_mwh_an: 198
  co2_evite_20ans_t: 717
  # Technical
  pac_kw: 60
  pv_kwc: 42
  pv_kwc_ref: 64
  volume_ballon_l: 2500
  t_min: 45
  t_max: 55
  cop_median_hiver: 2.5
  cop_median_misaison: 4.5
  # Simulation period
  date_debut: "20/11/2025"
  date_fin: "28/04/2026"
  n_days: 159
  mode_optim: "LP"
  type_contrat: "spot"
  # Financial KPIs
  cout_soutirage_baseline: 3507
  cout_soutirage_opti: 2379
  rev_injection_baseline: 313
  rev_injection_opti: 238
  facture_baseline: 3195
  facture_opti: 2141
  gain_eur: 1054
  gain_pct: 33
  gain_eur_per_day: 6.60
  # Energy KPIs
  soutirage_baseline_kwh: 14223
  soutirage_opti_kwh: 10587
  injection_baseline_kwh: 7792
  injection_opti_kwh: 4543
  ac_baseline: 50.1
  ac_opti: 70.9
  as_baseline: 35.5
  as_opti: 51.1
  conso_pac_baseline_kwh: 12015
  conso_pac_opti_kwh: 11364
  pct_pac_conso: 55
  # CO2 KPIs
  co2_baseline_kg: 1274
  co2_saved_kg: 420
  co2_pct_reduction: 33
  co2_equiv_car_km: 8043
  co2_equiv_trees_year: 39
  # Annual projections
  proj_heat_coverage_pct: 77
  proj_facture_baseline_an: 4149
  proj_facture_opti_an: 2781
  proj_gain_eur_an: 1369
  proj_gain_pct_an: 33
  proj_pv_total_an: 36000
  proj_ac_opti_an: 60
  proj_co2_saved_an_kg: 546
  # BELIX pilotage KPIs
  belix_pct_temps_offpeak: 62.5
  belix_pct_pac_offpeak: 58.9
  belix_ecart_pp: -3.6
  belix_verdict: "thermostat"
  # Dual-contract decomposition
  has_dual_contrat: false
  type_contrat_cible: ""
  dual_fa: 3195
  dual_fb: 2141
  dual_fd: 0
  dual_levier1: 1054
  dual_levier2: 0
  dual_gain_total: 0
  dual_gain_total_pct: 0
  dual_proj_gain_total_an: 0
  dual_proj_fd_an: 0
format:
  revealjs:
    embed-resources: true
    theme: [default, custom-theme.scss]
    footer: "Karno x Wise Brain — Profondeville"
    slide-number: true
    transition: fade
    transition-speed: fast
    width: 1600
    height: 900
  pptx:
    reference-doc: template.pptx
---

```{r setup, include=FALSE}
# Helper for formatting numbers
fmt <- function(x, digits = 0) formatC(x, format = "f", big.mark = " ", digits = digits)
fmt1 <- function(x) formatC(x, format = "f", big.mark = " ", digits = 1)
pct_delta <- function(base, opti) round((base - opti) / base * 100)

# Encode images as base64 data URIs for self-contained HTML
img_to_b64 <- function(path, mime = "image/png") {
  paste0("data:", mime, ";base64,", base64enc::base64encode(path))
}
bg_b64 <- img_to_b64("images/background.png")
logo_destore_b64 <- img_to_b64("images/destore-logo.png")
logo_karno_b64 <- img_to_b64("images/karno-logo.png")
logo_wise_b64 <- img_to_b64("images/wise-logo.png")
photo_team_b64 <- if (file.exists("images/photo_team_wise.jpg")) {
  img_to_b64("images/photo_team_wise.jpg", mime = "image/jpeg")
} else NULL

# Load pre-built plotly objects (saved by render_presentation)
plot_tranches_file <- "plot_tranches.rds"
has_tranche <- file.exists(plot_tranches_file)
if (has_tranche) p_tranches <- readRDS(plot_tranches_file)

plot_profil_file <- "plot_profil.rds"
has_profil <- file.exists(plot_profil_file)
if (has_profil) p_profil <- readRDS(plot_profil_file)
```

```{r logos-and-background, echo=FALSE, results='asis'}
cat(sprintf('
<script>
  (function() {
    // Inject partner logos into .reveal (outside .slides) so they appear on ALL slides
    var logos = document.createElement("div");
    logos.id = "partner-logos";
    logos.innerHTML = \'<img src="%s" alt="Karno Energy" /><img src="%s" alt="Destore" /><img src="%s" alt="WISE" />\';
    document.querySelector(".reveal").appendChild(logos);

    // Apply background image to ALL slides
    function applyBackgrounds() {
      var bg = "%s";
      document.querySelectorAll(".reveal .slides section").forEach(function(slide) {
        slide.setAttribute("data-background-image", bg);
        slide.setAttribute("data-background-size", "cover");
        slide.setAttribute("data-background-position", "center bottom");
      });
      if (window.Reveal) Reveal.sync();
    }
    if (window.Reveal && Reveal.isReady()) {
      applyBackgrounds();
    } else if (window.Reveal) {
      Reveal.on("ready", applyBackgrounds);
    } else {
      document.addEventListener("DOMContentLoaded", applyBackgrounds);
    }
  })();
</script>
', logo_karno_b64, logo_destore_b64, logo_wise_b64, bg_b64))
```

## Sommaire

1. **Le site** — `r params$site_name`, installation et constats
2. **L'opportunite** — Marche de l'energie et strategies de flexibilite
3. **Notre approche** — Donnees, algorithme ToU
4. **Les resultats** — Economies et impact
5. **Et ensuite ?** — Prochaines etapes

# Le site
## Le projet en bref

**`r params$n_logements` logements** repartis en **`r params$n_immeubles` immeubles** residentiels (`r fmt(params$surface_m2)` m2), rue des Dechanges, 5170 `r params$site_name`.

- Reseau de chaleur mis en service en **novembre 2024**
- Promoteur : **Devlop Ream Group** | Operateur DBFMO : **Karno** (K-0001)
- Consommation chauffage annuelle : **`r params$conso_chauffage_mwh_an` MWh**

::: notes
Contrat DBFMO (Design-Build-Finance-Maintain-Operate) d'un cout de 430 000 EUR HTVA. Etudes et dimensionnement par Resolia, soutien financier de la Region Wallonne. Projet pilote demontrant la viabilite de reseaux de chaleur decarbones pour des quartiers residentiels de petite taille.
:::

## Installation technique

- **Champ de sondes geothermiques** (source principale)
- **PAC geothermique (GSHP)** : 40 kW, fonctionnement on/off
- **PAC aerothermique (ASHP)** : 20 kW, modulation continue (backup & equilibrage)
- **Ballon tampon** pour le stockage thermique (`r fmt(params$volume_ballon_l)` L)
- **Installation PV** (~`r params$pv_kwc` kWc, panneaux installes sept. 2025)
- Compteur ORES bidirectionnel (import/export)

La combinaison **PAC + PV + stockage thermique** offre plusieurs degres de liberte pour l'optimisation.

::: notes
La geothermie est la source principale. L'aerothermie assure le backup et l'equilibrage thermique. Le PV a ete ajoute en 2025, un an apres la mise en service du reseau de chaleur.
:::

# Les constats
## Ce que les donnees mesurees revelent

**`r params$n_days` jours** de donnees reelles (`r params$date_debut` -> `r params$date_fin`) :

| Metrique mesuree | Valeur | Ce que ca signifie |
|---|---:|---|
| **Autoconsommation PV** | `r fmt1(params$ac_baseline)`% | ~`r round(100 - params$ac_baseline)`% du PV est reinjecte (vendu a bas prix) |
| **Autosuffisance** | `r fmt1(params$as_baseline)`% | ~`r round(100 - params$as_baseline)`% de l'electricite vient du reseau (achetee a prix fort) |
| **Part PAC dans la conso** | `r params$pct_pac_conso`% | La PAC est le premier poste de consommation electrique |
| **Facture nette** | `r fmt(params$facture_baseline)` EUR / `r params$n_days` j | Soit ~`r fmt(round(params$facture_baseline / params$n_days * 365))` EUR/an extrapole |

**En resume** : la PAC tourne surtout **la nuit et le matin**, quand l'energie est chere et le PV ne produit pas. Le ballon tampon (`r fmt(params$volume_ballon_l)` L) offre une flexibilite de stockage thermique **inexploitee**.

Ce decalage est un probleme, mais aussi une **opportunite**.

::: notes
Le profil de consommation actuel n'est pas aligne avec la production PV. Le demarrage simultane des deux PAC cree des pointes de puissance. La volatilite des prix spot et le faible taux d'autoconsommation representent a la fois un defi et une opportunite d'optimisation.
:::

# L'opportunite
## Le marche de l'energie pousse au pilotage intelligent

Le marche de l'electricite belge connait une transformation profonde :

- **Volatilite croissante** : les prix spot varient de < 0 a > 300 EUR/MWh au sein d'une meme journee
- **Prix negatifs structurels** : au printemps/ete, la surproduction solaire fait regulierement plonger les prix, surtout les week-ends
- **Contrats dynamiques** : seuls les consommateurs en contrat indexe sur le spot peuvent capter ces opportunites
- **Flexibilite = valeur** : un reseau de chaleur avec stockage thermique est idealement place pour **absorber les heures gratuites** et eviter les heures cheres

::: notes
La transition energetique belge (nucleaire + renouvelable croissant) amplifie la volatilite. Les prix negatifs etaient rares il y a 5 ans, ils deviennent la norme au printemps.
:::

## Illustration : le record du 26 avril 2026

Dimanche 26 avril 2026, le prix spot belge a chute a **-479,27 EUR/MWh** — un record historique. Cause : surproduction solaire massive et faible demande le week-end.

- Ce record depasse meme l'Allemagne (-414 EUR/MWh) le meme jour
- Une PAC avec stockage thermique aurait pu etre **remuneree** pour chauffer
- Ce type d'episode se repete de plus en plus souvent

Sources : [RTBF](https://www.rtbf.be/article/prix-de-l-electricite-negatif-sur-le-marche-de-gros-le-consommateur-y-gagne-t-il-11716042), [La Libre](https://www.lalibre.be/economie/mes-finances/2026/04/26/le-prix-de-lelectricite-est-passe-nettement-sous-la-barre-de-zero-dimanche-BZ34KKMI2ZEKJMRJ4DRKVJH6OY/), [Xemex](https://www.xemex.eu/en/dynamic-energy-prices-in-belgium-turning-risk-into-value/) (avril 2026)

::: notes
-479 EUR/MWh signifie que le producteur paie le consommateur pour absorber son electricite. Avec un ballon tampon de 32 000 L et une PAC de 60 kW, on aurait pu stocker de la chaleur pendant ces heures et etre remunere pour le faire.
:::

## Quelles strategies de flexibilite ?

| Strategie | Gain annuel estime | Risque confort | Principe |
|---|---:|:---:|---|
| **ToU shifting** | **1 500 -- 4 000 EUR** | Faible | Decaler la PAC vers les heures creuses / prix bas |
| Peak shaving | 500 -- 2 000 EUR | Faible | Ecreter les pics de puissance (tarif capacitaire) |
| Curtailment | 200 -- 800 EUR | Moyen | Couper la PAC pendant les prix extremes |
| **ToU + Peak** | **2 000 -- 5 500 EUR** | Faible | Combinaison des deux premiers leviers |

Le **Time-of-Use** est le levier le plus rentable pour ce site :

- Le ballon tampon de `r fmt(params$volume_ballon_l)` L offre l'inertie necessaire pour pre-chauffer sans perte de confort
- Les gains augmentent encore en passant du **BELIX au contrat dynamique** (spreads de prix plus grands)
- Le curtailment vient "gratuitement" des qu'on implemente le ToU

**Focus de cette presentation : ToU shifting.**

::: notes
Ordres de grandeur pour une PAC collective de 60 kW, 20 logements. Le peak shaving serait un bon second axe si on a acces au tarif capacitaire applicable. Le curtailment seul ne justifie pas un investissement en pilotage.
:::

# Notre approche
## D'ou viennent les donnees ?

Pour optimiser, il faut croiser **3 flux terrain** au pas de 5 min :

| Flux | Source | Ce qu'on mesure |
|------|--------|-----------------|
| **Consommation PAC** | Controleur Komfor (BigQuery) | Electricite consommee + temperature du ballon |
| **Echanges reseau** | Compteur ORES (BigQuery) | Soutirage et injection (import/export) |
| **Production PV** | Profil Elia (API) | Estimation regionale mise a l'echelle (~`r params$pv_kwc` kWc) ([voir FAQ](#faq-pv)) |

Ce croisement est possible **depuis novembre 2025** — on peut donc simuler l'optimisation jusqu'a aujourd'hui.

::: notes
L'API Elia fournit la production PV agregee par zone au pas de 15 min. Par calibration inverse, on obtient un facteur d'echelle equivalent a `r params$pv_kwc` kWc.
:::

## Que fait-on de ces donnees ?

A ces 3 flux terrain, on ajoute deux sources externes pour **contextualiser** chaque pas de temps :

- **Prix spot BELPEX** (ENTSO-E) : combien coute le kWh a cet instant ?
- **Temperature exterieure** (Open-Meteo) : quel est le rendement (COP) de la PAC ?

On en deduit ensuite deux grandeurs cles :

- **Consommation hors PAC** = tout ce que le batiment consomme en dehors de la PAC
- **Demande thermique** = chaleur produite par la PAC (consommation x COP)

L'optimiseur combine le tout pour repondre a : **"Quand aurait-il fallu faire tourner la PAC pour payer moins cher, a confort egal ?"**

::: notes
Le COP varie avec la temperature exterieure (de ~`r params$cop_median_hiver` en hiver a ~`r params$cop_median_misaison` en mi-saison), ce qui impacte directement le cout reel de production thermique.
:::

## Hypotheses de la simulation

Deux simplifications retenues pour ce PoC :

**1. Une seule PAC de `r params$pac_kw` kW thermique**

Le site dispose de deux sous-systemes (GSHP 40 kW on/off + ASHP 20 kW modulante). Pour cette simulation, on les traite comme **une seule unite modulante de `r params$pac_kw` kW** — ce qui surestime legerement la flexibilite reelle mais donne un bon ordre de grandeur.

**2. Aucun pilotage tarifaire dans la baseline**

Le site est sous **contrat BELIX** (heures creuses 22-7h + 11-17h, heures pleines le reste). Mais la PAC est-elle pilotee sur ce tarif ? **Non** : les heures creuses representent **`r params$belix_pct_temps_offpeak`% de la journee**, mais la PAC n'y consomme que **`r params$belix_pct_pac_offpeak`% de son energie**. Une PAC pilotee concentrerait sa consommation en heures creuses (80-90%), pas moins que la proportion du temps.

C'est un **thermostat pur** — il chauffe quand le ballon refroidit, sans tenir compte du prix. L'opportunite de pilotage est donc **intacte**.

::: notes
Le leger exces en heures pleines s'explique par les pics naturels du matin (~7h, relance apres nuit + ECS douches) et du soir (17-21h, ECS cuisine/douches), qui tombent pile dans les plages peak du BELIX. C'est le rythme de vie des occupants, pas un pilotage. Le creux en milieu de journee (11-16h) vient du PV qui couvre une partie des besoins, pas d'un pilotage tarifaire.
:::

## L'optimiseur ToU : pre-chauffer quand c'est pas cher

**Idee** : deplacer la consommation PAC des heures cheres vers les heures bon marche, grace a l'inertie thermique du ballon tampon.

On le **pre-chauffe** quand le prix est bas, et on **puise dedans** quand le prix est haut.

L'optimiseur utilise la **programmation lineaire (LP)** :

- Decoupe la periode en **blocs de 24 h** avec chevauchement
- Pour chaque bloc, minimise le **cout d'achat** sous contraintes thermiques
- La temperature du ballon reste dans la plage [`r params$t_min`-`r params$t_max` C]
- Integre le **COP variable** selon la temperature exterieure

**Les occupants ne ressentent rien** — seul le planning de la PAC change.

::: notes
L'optimiseur traite la PAC comme une seule unite de `r params$pac_kw` kW. Le COP varie avec la temperature exterieure : ~`r params$cop_median_hiver` par -3 C (hiver) a ~`r params$cop_median_misaison` par 17 C (mi-saison). La contrainte T_min est "molle" (soft constraint avec penalite) pour garantir que le solveur trouve toujours une solution.
:::

# Les resultats

```{r impact-financier, echo=FALSE, results='asis'}
dual <- isTRUE(params$has_dual_contrat)

if (dual) {
  cat(sprintf("## Impact financier : -%s%% sur la facture\n\n", params$dual_gain_total_pct))
  cat(sprintf("**Simulation** : %s jours | %s -> %s | PAC %s kW | PV %s kWc | Ballon %s L [%s-%s C]\n\n",
    params$n_days, params$type_contrat, params$type_contrat_cible,
    params$pac_kw, params$pv_kwc, fmt(params$volume_ballon_l),
    params$t_min, params$t_max))
  cat("|  | EUR | % facture actuelle |\n")
  cat("|--|----:|---:|\n")
  cat(sprintf("| **Situation actuelle** (%s, thermostat) | **%s** | — |\n",
    params$type_contrat, fmt(params$dual_fa)))
  cat(sprintf("| Levier 1 : Pilotage ToU (meme contrat) | -%s | -%s%% |\n",
    fmt(params$dual_levier1),
    round(params$dual_levier1 / params$dual_fa * 100)))
  cat(sprintf("| Levier 2 : Passage %s -> %s | -%s | -%s%% |\n",
    params$type_contrat, params$type_contrat_cible,
    fmt(params$dual_levier2),
    round(params$dual_levier2 / params$dual_fa * 100)))
  cat(sprintf("| **Resultat final** (%s + Wise Brain) | **%s** | **-%s%%** |\n\n",
    params$type_contrat_cible, fmt(params$dual_fd), params$dual_gain_total_pct))
  cat(sprintf("**Economie totale : %s EUR** sur %s jours = levier pilotage (%s EUR) + levier contrat (%s EUR).\n\n",
    fmt(params$dual_gain_total), params$n_days,
    fmt(params$dual_levier1), fmt(params$dual_levier2)))
} else {
  cat(sprintf("## Impact financier : -%s%% sur la facture\n\n", params$gain_pct))
  cat(sprintf("**Simulation** : %s jours | contrat %s | PAC %s kW | PV %s kWc | Ballon %s L [%s-%s C]\n\n",
    params$n_days, params$type_contrat, params$pac_kw, params$pv_kwc,
    fmt(params$volume_ballon_l), params$t_min, params$t_max))
  cat("|  | Baseline (thermostat) | Optimise (Wise Brain) | Gain |\n")
  cat("|--|----------------------:|--------------------:|-----:|\n")
  cat(sprintf("| Cout soutirage | %s EUR | %s EUR | %s EUR |\n",
    fmt(params$cout_soutirage_baseline), fmt(params$cout_soutirage_opti),
    fmt(params$cout_soutirage_baseline - params$cout_soutirage_opti)))
  cat(sprintf("| Revenu injection | %s EUR | %s EUR | %s EUR |\n",
    fmt(params$rev_injection_baseline), fmt(params$rev_injection_opti),
    fmt(params$rev_injection_opti - params$rev_injection_baseline)))
  cat(sprintf("| **Facture nette** | **%s EUR** | **%s EUR** | **-%s EUR (-%s%%)** |\n",
    fmt(params$facture_baseline), fmt(params$facture_opti),
    fmt(params$gain_eur), params$gain_pct))
  cat(sprintf("| **Extrapole /an** | **%s EUR** | **%s EUR** | **-%s EUR/an** |\n\n",
    fmt(params$proj_facture_baseline_an), fmt(params$proj_facture_opti_an),
    fmt(params$proj_gain_eur_an)))
  cat(sprintf("**%s EUR d'economie par jour**, juste en pilotant intelligemment la PAC.\n\n",
    fmt(params$gain_eur_per_day, 2)))
}
```

::: notes
Ces chiffres sont calcules sur `r params$n_days` jours de donnees reelles mesurees sur site. En mode dual-contrat, le levier 1 (pilotage) montre le gain du Wise Brain sur le contrat actuel, le levier 2 montre le gain additionnel du changement de contrat.
:::

## Le glissement en action

```{r plot-pac-tranches, echo=FALSE, fig.width=12, fig.height=5}
if (has_tranche) p_tranches
```

Le Wise Brain **deplace** la consommation PAC de la nuit et des heures de pointe vers la **tranche solaire** (10h-16h), ou le PV produit et les prix sont bas.

::: notes
Le graphique montre la redistribution de la consommation PAC entre les 4 tranches horaires. Le prix spot moyen est annote sur chaque barre baseline. L'optimiseur concentre la consommation sur les heures solaires, quand le PV et les prix bas convergent.
:::

## Le glissement en action (suite)

```{r plot-profil-horaire, echo=FALSE, fig.width=14, fig.height=5}
if (has_profil) p_profil
```

Le **profil horaire** confirme : la baseline (orange) tourne la nuit et le soir — les heures les plus cheres (fond rouge). Le Wise Brain (cyan) concentre la puissance entre **10h et 16h** — quand le PV produit et les prix sont au plus bas (fond vert).

::: notes
Le fond colore indique le prix spot moyen par heure : vert = bon marche, rouge = cher. La courbe pointillee grise montre le prix moyen sur l'axe de droite. La baseline montre deux pics (nuit + soir) typiques d'un thermostat. L'optimise montre un pic unique en milieu de journee, aligne avec la production solaire.
:::

## Energie et flexibilite

| Metrique | Baseline | Optimise (Wise Brain) | Delta |
|----------|--------:|---------:|------:|
| Soutirage reseau | `r fmt(params$soutirage_baseline_kwh)` kWh | `r fmt(params$soutirage_opti_kwh)` kWh | `r fmt(params$soutirage_baseline_kwh - params$soutirage_opti_kwh)` kWh (-`r pct_delta(params$soutirage_baseline_kwh, params$soutirage_opti_kwh)`%) |
| Injection reseau | `r fmt(params$injection_baseline_kwh)` kWh | `r fmt(params$injection_opti_kwh)` kWh | `r fmt(params$injection_baseline_kwh - params$injection_opti_kwh)` kWh (-`r pct_delta(params$injection_baseline_kwh, params$injection_opti_kwh)`%) |
| Autoconsommation PV | `r fmt1(params$ac_baseline)`% | `r fmt1(params$ac_opti)`% | +`r round(params$ac_opti - params$ac_baseline)` points |
| Autosuffisance | `r fmt1(params$as_baseline)`% | `r fmt1(params$as_opti)`% | +`r round(params$as_opti - params$as_baseline)` points |
| Conso PAC electrique | `r fmt(params$conso_pac_baseline_kwh)` kWh | `r fmt(params$conso_pac_opti_kwh)` kWh | `r fmt(params$conso_pac_baseline_kwh - params$conso_pac_opti_kwh)` kWh (-`r pct_delta(params$conso_pac_baseline_kwh, params$conso_pac_opti_kwh)`%) |

La PAC = **`r params$pct_pac_conso`% de l'electricite du batiment**. Le Wise Brain ne reduit pas la consommation, il la **decale** vers les heures solaires et les prix bas.

**Note** : la conso PAC baisse de `r pct_delta(params$conso_pac_baseline_kwh, params$conso_pac_opti_kwh)`% en optimise — c'est un effet secondaire du COP plus eleve en journee, mais c'est **challengeable** et conservatif ([voir FAQ](#faq-conso-pac)).

::: notes
L'autoconsommation PV passe de `r fmt1(params$ac_baseline)`% a `r fmt1(params$ac_opti)`%. Le soutirage reseau diminue car on consomme davantage de PV localement.
:::

```{r projection-annuelle, echo=FALSE, results='asis'}
dual <- isTRUE(params$has_dual_contrat)

cat("## Projection annuelle (estimation)\n\n")
cat(sprintf("Nos %s jours de mesures couvrent **%s%% de la demande thermique annuelle**^[Calcule a partir des degres-jours de chauffage (DJ 16.5 C, normales Synergrid 30 ans). Les mois mesures totalisent %s%% des DJ annuels. L'extrapolation corrige pour : (1) le **COP saisonnier** — estime a partir des temperatures Open-Meteo 2024-2026 (COP plus eleve en ete = moins de kWh electriques par DJ), et (2) le **spread de prix BELPEX** — ecart interquartile horaire par mois (donnees ENTSO-E 2024-2026), qui determine le potentiel d'arbitrage ToU.] (nov-avr = saison de chauffe). Projection sur 12 mois, ponderee par le profil climatique belge :\n\n",
  params$n_days, params$proj_heat_coverage_pct, params$proj_heat_coverage_pct))

if (dual) {
  cat("| KPI | Mesure | Projection annuelle |\n")
  cat("|-----|---:|---:|\n")
  cat(sprintf("| **Facture actuelle** (%s) | %s EUR | ~%s EUR |\n",
    params$type_contrat, fmt(params$dual_fa), fmt(params$proj_facture_baseline_an)))
  cat(sprintf("| **Facture finale** (%s + Wise Brain) | %s EUR | ~%s EUR |\n",
    params$type_contrat_cible, fmt(params$dual_fd), fmt(params$dual_proj_fd_an)))
  cat(sprintf("| **Economie totale** | %s EUR (-%s%%) | **~%s EUR/an** |\n",
    fmt(params$dual_gain_total), params$dual_gain_total_pct,
    fmt(params$dual_proj_gain_total_an)))
  cat(sprintf("| Production PV | %s kWh | ~%s kWh |\n",
    fmt(round(params$soutirage_baseline_kwh + params$injection_baseline_kwh)),
    fmt(params$proj_pv_total_an)))
  cat(sprintf("| CO2 evite | %s kg | ~%s kg |\n\n",
    fmt(params$co2_saved_kg), fmt(params$proj_co2_saved_an_kg)))
} else {
  cat(sprintf("| KPI | Mesure (%s j) | Projection annuelle |\n", params$n_days))
  cat("|-----|---:|---:|\n")
  cat(sprintf("| **Facture baseline** | %s EUR | ~%s EUR |\n",
    fmt(params$facture_baseline), fmt(params$proj_facture_baseline_an)))
  cat(sprintf("| **Facture optimisee** | %s EUR | ~%s EUR |\n",
    fmt(params$facture_opti), fmt(params$proj_facture_opti_an)))
  cat(sprintf("| **Economie** | %s EUR (-%s%%) | **~%s EUR (-%s%%)** |\n",
    fmt(params$gain_eur), params$gain_pct,
    fmt(params$proj_gain_eur_an), params$proj_gain_pct_an))
  cat(sprintf("| Production PV | %s kWh | ~%s kWh |\n",
    fmt(round(params$soutirage_baseline_kwh + params$injection_baseline_kwh)),
    fmt(params$proj_pv_total_an)))
  cat(sprintf("| Autoconsommation opti | %s%% | ~%s%% |\n",
    fmt1(params$ac_opti), fmt1(params$proj_ac_opti_an)))
  cat(sprintf("| CO2 evite | %s kg | ~%s kg |\n\n",
    fmt(params$co2_saved_kg), fmt(params$proj_co2_saved_an_kg)))
}

cat("**Hypotheses** : les mois non mesures sont extrapoles via DJ Synergrid, corriges par le COP moyen mensuel (temperatures Open-Meteo 2024-2026) et le spread de prix BELPEX mensuel (ENTSO-E 2024-2026). Limite : le comportement thermique estival (ECS seule, pas de chauffage) n'est pas modelise explicitement.\n")
```

::: notes
La projection corrige pour deux effets saisonniers : (1) le COP plus eleve en ete reduit les kWh electriques par DJ (~4.5 en mai vs ~2.5 en janvier), et (2) le spread de prix BELPEX varie par mois (plus de volatilite solaire en ete). Les mois d'ete (juin-aout) representent ~2% de la demande thermique annuelle — leur contribution financiere reste marginale meme apres correction.
:::

# Et ensuite ?
## Le message cle

```{r message-cle, echo=FALSE, results='asis'}
dual <- isTRUE(params$has_dual_contrat)
if (dual) {
  cat(sprintf('> "La PAC du projet K-0001 a Profondeville represente %s%% de la consommation electrique et tourne surtout la nuit quand l\'energie est chere. Le Wise Brain la fait tourner quand le soleil brille et les prix sont bas — sans toucher au confort. En combinant pilotage ToU et passage %s -> %s : **-%s%% sur la facture, ~%s EUR/an d\'economie**, avec les donnees mesurees sur site."\n',
    params$pct_pac_conso, params$type_contrat, params$type_contrat_cible,
    params$dual_gain_total_pct, fmt(params$dual_proj_gain_total_an)))
} else {
  cat(sprintf('> "La PAC du projet K-0001 a Profondeville represente %s%% de la consommation electrique et tourne surtout la nuit quand l\'energie est chere. Le Wise Brain la fait tourner quand le soleil brille et les prix sont bas — sans toucher au confort. Resultat : **-%s%% sur la facture, ~%s EUR/an d\'economie**, avec les donnees mesurees sur site."\n',
    params$pct_pac_conso, params$gain_pct, fmt(params$proj_gain_eur_an)))
}
```

## Prochaines etapes

Les axes d'amelioration sont nombreux — les prochaines implementations seront surtout nourries de **vos retours et echanges** :

- **Peak shaving** : ecreter les pointes de puissance (`r params$pac_kw` -> `r round(params$pac_kw * 2/3)` kW) en sequencant le demarrage des deux PAC ?
- **Curtailment** : limiter l'injection PV en periode de prix negatifs pour maximiser l'autoconsommation ?
- **Distinction GSHP / ASHP** : piloter les deux PAC independamment (on/off vs modulante). Un sous-comptage individuel existe deja mais n'est pas encore exploite — reste a definir comment cette distinction s'implemente en termes d'optimisation sous contraintes (variables de decision separees, contraintes de demarrage sequentiel, etc.)
- **Comparaison contrats** : simuler le gain additionnel d'un passage BELIX → dynamique ?

::: notes
Aujourd'hui l'optimiseur traite la PAC comme une seule unite de `r params$pac_kw` kW. Avec un sous-comptage separe GSHP/ASHP, on pourrait planifier les cycles GSHP sur les heures bon marche tout en modulant l'ASHP en temps reel.
:::

## Merci !

```{r photo-team, echo=FALSE, results='asis'}
if (!is.null(photo_team_b64)) {
  cat(sprintf('<div style="text-align:center;margin:20px 0;"><img src="%s" alt="Team Wise" style="max-height:400px;border-radius:12px;box-shadow:0 4px 20px rgba(0,0,0,0.3);" /></div>', photo_team_b64))
}
```

Merci pour votre attention.

**Des questions ?**

# FAQ
## Pourquoi dit-on qu'il n'y a pas de pilotage BELIX ?

Si la PAC etait pilotee sur le tarif BELIX, elle **eviterait les heures pleines** et concentrerait sa consommation en heures creuses. Le % de conso en heures pleines serait nettement inferieur au % de temps correspondant.

Or les donnees montrent l'inverse : **`r round(100 - params$belix_pct_pac_offpeak, 1)`% de la conso en heures pleines** pour `r round(100 - params$belix_pct_temps_offpeak, 1)`% du temps. La PAC consomme legerement **plus** quand c'est cher.

**Pourquoi ce leger exces ?** Le profil horaire l'explique :

- **Matin (~7h)** : relance apres la nuit + ECS douches → tombe en **heure pleine**
- **Soir (17-21h)** : ECS cuisine/douches → tombe en **heure pleine**
- **Milieu de journee (11-16h)** : creux naturel → le PV couvre une partie des besoins

C'est le **rythme de vie des occupants**, pas un pilotage. La PAC s'en fiche du prix — elle chauffe quand le ballon refroidit, un point c'est tout.

::: notes
A l'inverse, un pilotage BELIX aurait bloque la PAC en heures pleines (7-11h, 17-22h) et surchauffe le ballon juste avant. Or la PAC tourne tout autant a 18h (peak, cher) qu'a 1h (off-peak, pas cher). La baseline est neutre/agnostique au contrat, ce qui permet de simuler valablement un passage en contrat dynamique.
:::

## Pourquoi la PAC consomme-t-elle moins en optimise ? {#faq-conso-pac}

La simulation montre une **reduction de ~`r pct_delta(params$conso_pac_baseline_kwh, params$conso_pac_opti_kwh)`%** de la conso PAC (`r fmt(params$conso_pac_baseline_kwh - params$conso_pac_opti_kwh)` kWh). Ce n'est pas une erreur : le Wise Brain produit la **meme chaleur** avec **moins d'electricite** :

| Mecanisme | Explication | Impact |
|-----------|-------------|--------|
| **COP plus eleve** | Le Wise Brain deplace la PAC vers les heures diurnes ou il fait plus chaud. COP `r params$cop_median_misaison` a 15 C vs `r params$cop_median_hiver` a 0 C = plus de chaleur par kWh | Principal |
| **Moins de pertes thermiques** | Le ballon est maintenu plus proche de sa temperature minimale en moyenne | Secondaire |
| **Modulation continue** | Puissance [0-100%] au lieu du tout-ou-rien du thermostat | Mineur |

**En resume** : le Wise Brain ne chauffe pas moins, il chauffe **plus intelligemment**.

::: notes
La reduction de consommation PAC est un "bonus" de l'optimisation temporelle, pas un objectif en soi. Le thermostat classique chauffe surtout la nuit quand les temperatures sont basses (COP faible). Le Wise Brain pre-chauffe en journee quand les temperatures sont plus elevees (COP eleve), produisant autant de chaleur avec moins d'electricite.
:::

## Pourquoi le PV affiche ~`r params$pv_kwc_ref` kWc alors que l'installation fait `r params$pv_kwc` kWc ? {#faq-pv}

Les donnees de production PV mesurees (FusionSolar) presentent des problemes de **desynchronisation et de couverture partielle** qui les rendent inexploitables pour la simulation. On utilise donc le **profil regional Elia** (province de Namur, quart-horaire) mis a l'echelle.

Le probleme : Elia donne une **moyenne regionale** qui inclut des installations mal orientees, ombragees ou anciennes. L'installation Profondeville performe mieux que cette moyenne.

| Approche | kWc | Incoherences bilan | Probleme |
|----------|----:|-------------------:|----------|
| kWc reel brut | 42 | ~5.6% | PV sous-estime → injection inexpliquee |
| kWc calibre | ~65 | <1% | Surestime la capacite declaree |
| **kWc reel + facteur local** | **42 x 1.36** | **~1%** | **Aucun** |

**Notre approche** : on declare les **42 kWc reels**, puis on calcule un **facteur de performance local** (1.36) a partir du bilan energetique mesure. Ce facteur corrige le profil Elia pour qu'il colle aux flux reels du compteur ORES, sans gonfler artificiellement la puissance crete.

Concretement : l'installation Profondeville produit **~36% de plus** que la moyenne namuroise a puissance crete egale — probablement grace a une meilleure orientation et inclinaison des panneaux.

::: notes
Le facteur est calcule au 95e percentile du ratio (injection_nette / pv_estime) sur les heures d'injection. On utilise le 95e percentile plutot que le maximum pour eviter le surajustement sur des outliers (ex: erreurs de comptage ponctuelles). Ce facteur est applique automatiquement dans le pipeline de donnees quand l'utilisateur declare un kWc different de la valeur estimee par rescaling.
:::

## Comment mesure-t-on l'impact CO2 ?

L'intensite carbone du reseau electrique belge **varie chaque heure** selon le mix de production. On utilise les donnees d'**Elia Open Data** :

| Source | Methodologie | Periode couverte |
|--------|-------------|-----------------|
| **ODS192** | Consumption-based (imports inclus) | Fev 2026 → aujourd'hui |
| **ODS201** | Production-based (mix generation + facteurs IPCC) | Jan → fev 2026 (backfill) |

Les heures solaires diurnes sont a la fois **moins cheres** et **moins carbonees**. En decalant la PAC vers ces heures, on reduit simultanement la facture et l'empreinte carbone.

| KPI CO2 | Baseline | Optimise | Delta |
|---------|--------:|--------:|------:|
| Emissions totales | `r fmt(params$co2_baseline_kg)` kg | `r fmt(params$co2_baseline_kg - params$co2_saved_kg)` kg | -`r fmt(params$co2_saved_kg)` kg (-`r params$co2_pct_reduction`%) |
| Equivalent voiture | — | — | `r fmt(params$co2_equiv_car_km)` km evites |
| Equivalent arbres | — | — | `r params$co2_equiv_trees_year` arbres/an |

::: notes
La methodologie consumption-based (ODS192) inclut les emissions liees aux imports d'electricite. Pour janvier-fevrier 2026, on utilise la methode production-based (ODS201, facteurs IPCC AR5) car les donnees consumption-based ne sont pas encore disponibles pour cette periode.
:::
