---
title: "Pilotage du réseau de chaleur de Profondeville avec WISE. Brain"
subtitle: "Proof of Concept"
author: "WISE"
date: today
lang: fr
params:
  # Site
  site_name: "Profondeville"
  n_logements: 20
  n_immeubles: 4
  surface_m2: 2000
  conso_chauffage_mwh_an: 198
  co2_évité_20ans_t: 717
  # Technical
  pac_kw: 60
  pv_kwc: 42
  pv_kwc_ref: 64
  volume_ballon_l: 2500
  t_min: 45
  t_max: 55
  cop_median_hiver: 2.5
  cop_median_misaison: 4.5
  # Simulation period
  date_debut: "20/11/2025"
  date_fin: "28/04/2026"
  n_days: 159
  mode_optim: "LP"
  type_contrat: "spot"
  # Financial KPIs
  cout_soutirage_baseline: 3507
  cout_soutirage_opti: 2379
  rev_injection_baseline: 313
  rev_injection_opti: 238
  facture_baseline: 3195
  facture_opti: 2141
  gain_eur: 1054
  gain_pct: 33
  gain_eur_per_day: 6.60
  # Energy KPIs
  soutirage_baseline_kwh: 14223
  soutirage_opti_kwh: 10587
  injection_baseline_kwh: 7792
  injection_opti_kwh: 4543
  ac_baseline: 50.1
  ac_opti: 70.9
  as_baseline: 35.5
  as_opti: 51.1
  conso_pac_baseline_kwh: 12015
  conso_pac_opti_kwh: 11364
  pct_pac_conso: 55
  # CO2 KPIs
  co2_baseline_kg: 1274
  co2_saved_kg: 420
  co2_pct_reduction: 33
  co2_equiv_car_km: 8043
  co2_equiv_trees_year: 39
  # Annual projections
  proj_heat_coverage_pct: 77
  proj_facture_baseline_an: 4149
  proj_facture_opti_an: 2781
  proj_gain_eur_an: 1369
  proj_gain_pct_an: 33
  proj_pv_total_an: 36000
  proj_ac_opti_an: 60
  proj_co2_saved_an_kg: 546
  # BELIX pilotage KPIs
  belix_pct_temps_offpeak: 62.5
  belix_pct_pac_offpeak: 58.9
  belix_ecart_pp: -3.6
  belix_verdict: "thermostat"
  # Dual-contract decomposition
  has_dual_contrat: false
  type_contrat_cible: ""
  dual_fa: 3195
  dual_fb: 2141
  dual_fd: 0
  dual_levier1: 1054
  dual_levier2: 0
  dual_gain_total: 0
  dual_gain_total_pct: 0
  dual_proj_gain_total_an: 0
  dual_proj_fd_an: 0
format:
  revealjs:
    embed-resources: true
    theme: [default, custom-theme.scss]
    footer: "Karno x Wise Brain — Profondeville"
    slide-number: true
    transition: fade
    transition-speed: fast
    width: 1600
    height: 900
  pptx:
    reference-doc: template.pptx
---

```{r setup, include=FALSE}
# Helper for formatting numbers
fmt <- function(x, digits = 0) formatC(x, format = "f", big.mark = " ", digits = digits)
fmt1 <- function(x) formatC(x, format = "f", big.mark = " ", digits = 1)
pct_delta <- function(base, opti) round((base - opti) / base * 100)

# Encode images as base64 data URIs for self-contained HTML
img_to_b64 <- function(path, mime = "image/png") {
  paste0("data:", mime, ";base64,", base64enc::base64encode(path))
}
bg_b64 <- img_to_b64("images/background.png")
logo_destore_b64 <- img_to_b64("images/destore-logo.png")
logo_karno_b64 <- img_to_b64("images/karno-logo.png")
logo_wise_b64 <- img_to_b64("images/wise-logo.png")
rtbf_b64 <- if (file.exists("images/RTBF.png")) img_to_b64("images/RTBF.png") else NULL
lalibre_b64 <- if (file.exists("images/lalibre.png")) img_to_b64("images/lalibre.png") else NULL
photo_team_b64 <- if (file.exists("images/photo_team_wise.jpg")) {
  img_to_b64("images/photo_team_wise.jpg", mime = "image/jpeg")
} else NULL

# Load pre-built plotly objects (saved by render_présentation)
plot_tranches_file <- "plot_tranches.rds"
has_tranche <- file.exists(plot_tranches_file)
if (has_tranche) p_tranches <- readRDS(plot_tranches_file)

plot_profil_file <- "plot_profil.rds"
has_profil <- file.exists(plot_profil_file)
if (has_profil) p_profil <- readRDS(plot_profil_file)

plot_co2_file <- "plot_co2_cumul.rds"
has_co2 <- file.exists(plot_co2_file)
if (has_co2) p_co2_cumul <- readRDS(plot_co2_file)
```

```{r logos-and-background, echo=FALSE, results='asis'}
cat(sprintf('
<script>
  (function() {
    // Inject partner logos into .reveal (outside .slides) so they appear on ALL slides
    var logos = document.createElement("div");
    logos.id = "partner-logos";
    logos.innerHTML = \'<img src="%s" alt="Karno Energy" /><img src="%s" alt="Destore" /><img src="%s" alt="WISE" />\';
    document.querySelector(".reveal").appendChild(logos);

    // Apply background image to ALL slides
    function applyBackgrounds() {
      var bg = "%s";
      document.querySelectorAll(".reveal .slides section").forEach(function(slide) {
        slide.setAttribute("data-background-image", bg);
        slide.setAttribute("data-background-size", "cover");
        slide.setAttribute("data-background-position", "center bottom");
      });
      if (window.Reveal) Reveal.sync();
    }
    if (window.Reveal && Reveal.isReady()) {
      applyBackgrounds();
    } else if (window.Reveal) {
      Reveal.on("ready", applyBackgrounds);
    } else {
      document.addEventListener("DOMContentLoaded", applyBackgrounds);
    }
  })();
</script>
', logo_karno_b64, logo_destore_b64, logo_wise_b64, bg_b64))
```

## Sommaire

1. **Le site** — `r params$site_name`, installation et constats
2. **L'opportunité** — Marché de l'énergie et stratégies de flexibilité
3. **Notre approche** — Données, algorithme ToU
4. **Les résultats** — Économies et impact
5. **Et ensuite ?** — Prochaines étapes

# Le site
## Le projet en bref

**`r params$n_logements` logements** répartis en **`r params$n_immeubles` immeubles** résidentiels (`r fmt(params$surface_m2)` m2), rue des Déchanges, 5170 `r params$site_name`.

- Réseau de chaleur mis en service en **novembre 2024**
- Promoteur : **Devlop Ream Group** | Opérateur DBFMO : **Karno** (K-0001)
- Consommation chauffage annuelle : **`r params$conso_chauffage_mwh_an` MWh**

::: notes
Contrat DBFMO (Design-Build-Finance-Maintain-Operate) d'un coût de 430 000 EUR HTVA. Études et dimensionnement par Resolia, soutien financier de la Région Wallonne. Projet pilote démontrant la viabilité de réseaux de chaleur décarbonés pour des quartiers résidentiels de petite taille.
:::

## Installation technique

- **Champ de sondes géothermiques** (source principale)
- **PAC géothermique (GSHP)** : 40 kW, fonctionnement on/off
- **PAC aérothermique (ASHP)** : 20 kW, modulation continue (backup & equilibrage)
- **Ballon tampon** pour le stockage thermique (`r fmt(params$volume_ballon_l)` L)
- **Installation PV** (~`r params$pv_kwc` kWc, panneaux installés sept. 2025)
- Compteur ORES bidirectionnel (import/export)

La combinaison **PAC + PV + stockage thermique** offre plusieurs degrés de liberté pour l'optimisation.

::: notes
La géothermie est la source principale. L'aérothermie assure le backup et l'équilibrage thermique. Le PV a été ajouté en 2025, un an après la mise en service du réseau de chaleur.
:::

# Les constats
## Ce que les données mesurées revelent

**`r params$n_days` jours** de données réelles (`r params$date_debut` -> `r params$date_fin`) :

| Métrique mesurée | Valeur | Ce que ca signifie |
|---|---:|---|
| **Autoconsommation PV** | `r fmt1(params$ac_baseline)`% | ~`r round(100 - params$ac_baseline)`% du PV est réinjecté (vendu a bas prix) |
| **Autosuffisance** | `r fmt1(params$as_baseline)`% | ~`r round(100 - params$as_baseline)`% de l'électricité vient du réseau (achetée à prix fort) |
| **Part PAC dans la conso** | `r params$pct_pac_conso`% | La PAC est le premier poste de consommation électrique |
| **Facture nette** | `r fmt(params$facture_baseline)` EUR / `r params$n_days` j | Soit ~`r fmt(params$proj_facture_baseline_an)` EUR/an extrapole |

**En résumé** : la PAC tourne surtout **la nuit et le matin**, quand l'énergie est chère, carbonée et le PV ne produit pas. Le ballon tampon (`r fmt(params$volume_ballon_l)` L) offre une flexibilité de stockage thermique **inexploitée**.

Ce décalage est un problème, mais aussi une **opportunité**.

::: notes
Le profil de consommation actuel n'est pas aligné avec la production PV. Le démarrage simultané des deux PAC crée des pointes de puissance. La volatilité des prix spot et le faible taux d'autoconsommation représentent à la fois un defi et une opportunité d'optimisation.
:::

# L'opportunité
## Le marché de l'énergie pousse au pilotage intelligent

Le marché de l'électricité belge connaît une transformation profonde :

- **Volatilité croissante** : les prix spot varient de < 0 a > 300 EUR/MWh au sein d'une meme journée
- **Prix négatifs structurels** : au printemps/ete, la surproduction solaire fait régulièrement plonger les prix, surtout les week-ends
- **Prix bas = électricité verte** : quand le solaire et l'éolien dominent le mix, les prix chutent **et** l'intensité carbone du réseau aussi. Consommer aux heures bon marché, c'est aussi consommer **décarboné**
- **Contrats dynamiques** : seuls les consommateurs en contrat indexé sur le spot peuvent capter ces opportunités
- **Flexibilité = valeur** : un réseau de chaleur avec stockage thermique est idéalement placé pour **absorber les heures gratuites** et éviter les heures chères

::: notes
La transition énergétique belge (nucléaire + renouvelable croissant) amplifie la volatilité. Les prix négatifs etaient rares il y a 5 ans, ils deviennent la norme au printemps.
:::

## Illustration : le record du 26 avril 2026

Dimanche 26 avril 2026, le prix spot belge a chuté à **-479,27 EUR/MWh** — un record historique. Cause : surproduction solaire massive et faible demande le week-end.

- Ce record dépasse meme l'Allemagne (-414 EUR/MWh) le meme jour
- Une PAC avec stockage thermique aurait pu être **rémunérée** pour chauffer
- Ce type d'épisode se répète de plus en plus souvent

```{r press-images, echo=FALSE, results='asis'}
imgs <- c()
if (!is.null(rtbf_b64)) imgs <- c(imgs, sprintf('<a href="https://www.rtbf.be/article/prix-de-l-electricite-negatif-sur-le-marche-de-gros-le-consommateur-y-gagne-t-il-11716042" target="_blank"><img src="%s" alt="RTBF" style="max-height:200px;border-radius:8px;box-shadow:0 2px 10px rgba(0,0,0,0.2);" /></a>', rtbf_b64))
if (!is.null(lalibre_b64)) imgs <- c(imgs, sprintf('<a href="https://www.lalibre.be/economie/mes-finances/2026/04/26/le-prix-de-lelectricite-est-passe-nettement-sous-la-barre-de-zero-dimanche-BZ34KKMI2ZEKJMRJ4DRKVJH6OY/" target="_blank"><img src="%s" alt="La Libre" style="max-height:200px;border-radius:8px;box-shadow:0 2px 10px rgba(0,0,0,0.2);" /></a>', lalibre_b64))
if (length(imgs) > 0) {
  cat(sprintf('<div style="display:flex;justify-content:center;gap:24px;margin-top:16px;">%s</div>\n', paste(imgs, collapse = "\n")))
}
```

::: notes
-479 EUR/MWh signifie que le producteur paie le consommateur pour absorber son électricité. Avec un ballon tampon de 32 000 L et une PAC de 60 kW, on aurait pu stocker de la chaleur pendant ces heures et être rémunéré pour le faire.
:::

## Quelles stratégies de flexibilité ?

| Stratégie | Gain estimé | Risque confort | Principe |
|---|---:|:---:|---|
| **ToU shifting** | **15 -- 30%** | Faible | Décaler la PAC vers les heures creuses / prix bas |
| Peak shaving | 5 -- 15% | Faible | Écrêter les pics de puissance (tarif capacitaire) |
| Curtailment | 2 -- 5% | Moyen | Couper la PAC pendant les prix extrêmes |
| **ToU + Peak** | **20 -- 40%** | Faible | Combinaison des deux premiers leviers |

Le **Time-of-Use** est le levier le plus rentable pour ce site :

- Le ballon tampon de `r fmt(params$volume_ballon_l)` L offre l'inertie nécessaire pour pré-chauffer sans perte de confort
- Les gains augmentent encore en passant du **BELIX au contrat dynamique** (spreads de prix plus grands)
- Le curtailment vient "gratuitement" des qu'on implemente le ToU

**Focus de cette présentation : ToU shifting.**

::: notes
Ordres de grandeur pour une PAC collective de 60 kW, 20 logements. Le peak shaving serait un bon second axe si on a accès au tarif capacitaire applicable. Le curtailment seul ne justifie pas un investissement en pilotage.
:::

# Notre approche
## D'ou viennent les données ?

Pour optimiser, il faut croiser **3 flux terrain** au pas de 5 min :

| Flux | Source | Ce qu'on mesure |
|------|--------|-----------------|
| **Consommation PAC** | Contrôleur Komfor (BigQuery) | Électricité consommée + température du ballon |
| **Échanges réseau** | Compteur ORES (BigQuery) | Soutirage et injection (import/export) |
| **Production PV** | Profil Elia (API) | Estimation régionale mise à l'échelle (~`r params$pv_kwc` kWc) ([voir FAQ](#faq-pv)) |

Ce croisement est possible **depuis novembre 2025** — on peut donc simuler l'optimisation jusqu'a aujourd'hui.

::: notes
L'API Elia fournit la production PV agrégée par zone au pas de 15 min. Par calibration inverse, on obtient un facteur d'échelle équivalent à `r params$pv_kwc` kWc.
:::

## Que fait-on de ces données ?

A ces 3 flux terrain, on ajouté deux sources externes pour **contextualiser** chaque pas de temps :

- **Prix spot BELPEX** (ENTSO-E) : combien coûte le kWh à cet instant ?
- **Température extérieure** (Open-Meteo) : quel est le rendement (COP) de la PAC ?

On en déduit ensuite deux grandeurs clés :

- **Consommation hors PAC** = tout ce que le bâtiment consomme en dehors de la PAC
- **Demande thermique** = chaleur produite par la PAC (consommation x COP)

L'optimiseur combine le tout pour répondre à : **"Quand aurait-il fallu faire tourner la PAC pour payer moins cher, à confort égal ?"**

::: notes
Le COP varie avec la température extérieure (de ~`r params$cop_median_hiver` en hiver a ~`r params$cop_median_misaison` en mi-saison), ce qui impacte directement le coût réel de production thermique.
:::

## Hypothèses de la simulation

Deux simplifications retenues pour ce PoC :

**1. Une seule PAC de `r params$pac_kw` kW thermique**

Le site dispose de deux sous-systèmes (GSHP 40 kW on/off + ASHP 20 kW modulante). Pour cette simulation, on les traite comme **une seule unité modulante de `r params$pac_kw` kW** — ce qui surestime légèrement la flexibilité réelle mais donne un bon ordre de grandeur.

**2. Aucun pilotage tarifaire dans la baseline**

Le site est sous **contrat BELIX** (heures creuses 22-7h + 11-17h, heures pleines le reste). Mais la PAC est-elle pilotée sur ce tarif ? **Non** : les heures creuses représentent **`r params$belix_pct_temps_offpeak`% de la journée**, mais la PAC n'y consomme que **`r params$belix_pct_pac_offpeak`% de son énergie**. Une PAC pilotée concentrerait sa consommation en heures creuses (80-90%), pas moins que la proportion du temps.

C'est un **thermostat pur** — il chauffe quand le ballon refroidit, sans tenir compte du prix. L'opportunité de pilotage est donc **intacte**.

::: notes
Le léger excès en heures pleines s'explique par les pics naturels du matin (~7h, relance après nuit + ECS douches) et du soir (17-21h, ECS cuisine/douches), qui tombent pile dans les plages peak du BELIX. C'est le rythme de vie des occupants, pas un pilotage. Le creux en milieu de journée (11-16h) vient du PV qui couvre une partie des besoins, pas d'un pilotage tarifaire.
:::

## L'optimiseur ToU : pré-chauffer quand c'est pas cher

**Idée** : déplacer la consommation PAC des heures chères vers les heures bon marché, grace a l'inertie thermique du ballon tampon.

On le **pre-chauffe** quand le prix est bas, et on **puise dedans** quand le prix est haut.

L'optimiseur utilise la **programmation linéaire (LP)** :

- Découpe la période en **blocs de 24 h** avec chevauchement
- Pour chaque bloc, minimise le **coût d'achat** sous contraintes thermiques
- La température du ballon reste dans la plage [`r params$t_min`-`r params$t_max` C]
- Intègre le **COP variable** selon la température extérieure

**Les occupants ne ressentent rien** — seul le planning de la PAC change.

::: notes
L'optimiseur traite la PAC comme une seule unité de `r params$pac_kw` kW. Le COP varie avec la température extérieure : ~`r params$cop_median_hiver` par -3 C (hiver) a ~`r params$cop_median_misaison` par 17 C (mi-saison). La contrainte T_min est "molle" (soft constraint avec pénalité) pour garantir que le solveur trouve toujours une solution.
:::

# Les résultats

```{r impact-financier, echo=FALSE, results='asis'}
dual <- isTRUE(params$has_dual_contrat)

if (dual) {
  cat(sprintf("## Impact financier : -%s%% sur la facture\n\n", params$dual_gain_total_pct))
  cat(sprintf("**Simulation** : %s jours | %s -> %s | PAC %s kW | PV %s kWc | Ballon %s L [%s-%s C]\n\n",
    params$n_days, params$type_contrat, params$type_contrat_cible,
    params$pac_kw, params$pv_kwc, fmt(params$volume_ballon_l),
    params$t_min, params$t_max))
  cat("|  | EUR | % facture actuelle |\n")
  cat("|--|----:|---:|\n")
  cat(sprintf("| **Situation actuelle** (%s, thermostat) | **%s** | — |\n",
    params$type_contrat, fmt(params$dual_fa)))
  cat(sprintf("| Levier 1 : Pilotage ToU (meme contrat) | -%s | -%s%% |\n",
    fmt(params$dual_levier1),
    round(params$dual_levier1 / params$dual_fa * 100)))
  cat(sprintf("| Levier 2 : Passage %s -> %s | -%s | -%s%% |\n",
    params$type_contrat, params$type_contrat_cible,
    fmt(params$dual_levier2),
    round(params$dual_levier2 / params$dual_fa * 100)))
  cat(sprintf("| **Résultat final** (%s + Wise Brain) | **%s** | **-%s%%** |\n\n",
    params$type_contrat_cible, fmt(params$dual_fd), params$dual_gain_total_pct))
  cat(sprintf("**Économie totale : %s EUR** sur %s jours = levier pilotage (%s EUR) + levier contrat (%s EUR).\n\n",
    fmt(params$dual_gain_total), params$n_days,
    fmt(params$dual_levier1), fmt(params$dual_levier2)))
} else {
  cat(sprintf("## Impact financier : -%s%% sur la facture\n\n", params$gain_pct))
  cat(sprintf("**Simulation** : %s jours | contrat %s | PAC %s kW | PV %s kWc | Ballon %s L [%s-%s C]\n\n",
    params$n_days, params$type_contrat, params$pac_kw, params$pv_kwc,
    fmt(params$volume_ballon_l), params$t_min, params$t_max))
  cat("|  | Baseline (thermostat) | Optimisé (Wise Brain) | Gain |\n")
  cat("|--|----------------------:|--------------------:|-----:|\n")
  cat(sprintf("| Coût soutirage | %s EUR | %s EUR | %s EUR |\n",
    fmt(params$cout_soutirage_baseline), fmt(params$cout_soutirage_opti),
    fmt(params$cout_soutirage_baseline - params$cout_soutirage_opti)))
  cat(sprintf("| Revenu injection | %s EUR | %s EUR | %s EUR |\n",
    fmt(params$rev_injection_baseline), fmt(params$rev_injection_opti),
    fmt(params$rev_injection_opti - params$rev_injection_baseline)))
  cat(sprintf("| **Facture nette** | **%s EUR** | **%s EUR** | **-%s EUR (-%s%%)** |\n",
    fmt(params$facture_baseline), fmt(params$facture_opti),
    fmt(params$gain_eur), params$gain_pct))
  cat(sprintf("| **Extrapole /an** | **%s EUR** | **%s EUR** | **-%s EUR/an** |\n\n",
    fmt(params$proj_facture_baseline_an), fmt(params$proj_facture_opti_an),
    fmt(params$proj_gain_eur_an)))
  cat(sprintf("**%s EUR d'économie par jour**, juste en pilotant intelligemment la PAC.\n\n",
    fmt(params$gain_eur_per_day, 2)))
}
```

::: notes
Ces chiffres sont calculés sur `r params$n_days` jours de données réelles mesurées sur site. En mode dual-contrat, le levier 1 (pilotage) montre le gain du Wise Brain sur le contrat actuel, le levier 2 montre le gain additionnel du changement de contrat.
:::

## Le glissement en action

```{r plot-pac-tranches, echo=FALSE, fig.width=12, fig.height=5}
if (has_tranche) p_tranches
```

Le Wise Brain **déplace** la consommation PAC de la nuit et des heures de pointe vers la **tranche solaire** (10h-16h), ou le PV produit, les prix sont bas et l'électricité est **décarbonée**. Double bénéfice : **facture et empreinte carbone** baissent simultanément.

::: notes
Le graphique montre la redistribution de la consommation PAC entre les 4 tranches horaires. Le prix spot moyen est annote sur chaque barre baseline. L'optimiseur concentre la consommation sur les heures solaires, quand le PV et les prix bas convergent.
:::

## Le glissement en action (suite)

```{r plot-profil-horaire, echo=FALSE, fig.width=14, fig.height=5}
if (has_profil) p_profil
```

Le **profil horaire** confirme : la baseline tourne la nuit et le soir — les heures les plus chères (fond rouge). Le Wise Brain concentre la puissance entre **10h et 16h** — quand le PV produit et les prix sont au plus bas (fond vert).

::: notes
Le fond colore indique le prix spot moyen par heure : vert = bon marché, rouge = cher. La courbe pointillee grise montre le prix moyen sur l'axe de droite. La baseline montre deux pics (nuit + soir) typiques d'un thermostat. L'optimisé montre un pic unique en milieu de journée, aligné avec la production solaire.
:::

## Energie et flexibilité

| Métrique | Baseline | Optimisé (Wise Brain) | Delta |
|----------|--------:|---------:|------:|
| Soutirage réseau | `r fmt(params$soutirage_baseline_kwh)` kWh | `r fmt(params$soutirage_opti_kwh)` kWh | `r fmt(params$soutirage_baseline_kwh - params$soutirage_opti_kwh)` kWh (-`r pct_delta(params$soutirage_baseline_kwh, params$soutirage_opti_kwh)`%) |
| Injection réseau | `r fmt(params$injection_baseline_kwh)` kWh | `r fmt(params$injection_opti_kwh)` kWh | `r fmt(params$injection_baseline_kwh - params$injection_opti_kwh)` kWh (-`r pct_delta(params$injection_baseline_kwh, params$injection_opti_kwh)`%) |
| Autoconsommation PV | `r fmt1(params$ac_baseline)`% | `r fmt1(params$ac_opti)`% | +`r round(params$ac_opti - params$ac_baseline)` points |
| Autosuffisance | `r fmt1(params$as_baseline)`% | `r fmt1(params$as_opti)`% | +`r round(params$as_opti - params$as_baseline)` points |
| Conso PAC électrique | `r fmt(params$conso_pac_baseline_kwh)` kWh | `r fmt(params$conso_pac_opti_kwh)` kWh | `r fmt(params$conso_pac_baseline_kwh - params$conso_pac_opti_kwh)` kWh (-`r pct_delta(params$conso_pac_baseline_kwh, params$conso_pac_opti_kwh)`%) |

La PAC = **`r params$pct_pac_conso`% de l'électricité du bâtiment**. Le Wise Brain ne réduit pas la consommation, il la **decale** vers les heures solaires et les prix bas.

**Note** : la conso PAC baisse de `r pct_delta(params$conso_pac_baseline_kwh, params$conso_pac_opti_kwh)`% en optimisé — c'est un effet secondaire du COP plus élevé en journée. Ce chiffre repose sur un modèle de COP idéalisé et une modulation continue — il est **discutable** ([voir FAQ](#faq-conso-pac)).

::: notes
L'autoconsommation PV passe de `r fmt1(params$ac_baseline)`% a `r fmt1(params$ac_opti)`%. Le soutirage réseau diminue car on consomme davantage de PV localement.
:::

```{r projection-annuelle, echo=FALSE, results='asis'}
dual <- isTRUE(params$has_dual_contrat)

cat("## Projection annuelle (estimation)\n\n")
cat(sprintf("Nos %s jours de mesures couvrent **%s%% de la demande de chauffage annuelle**^[Pondere par les degrés-jours Synergrid (normales 30 ans), le COP saisonnier (températures Open-Meteo 2024-2026) et le spread de prix BELPEX mensuel (ENTSO-E 2024-2026).]. Projection sur 12 mois :\n\n",
  params$n_days, params$proj_heat_coverage_pct))

if (dual) {
  cat("| KPI | Mesure | Projection annuelle |\n")
  cat("|-----|---:|---:|\n")
  cat(sprintf("| **Facture actuelle** (%s) | %s EUR | ~%s EUR |\n",
    params$type_contrat, fmt(params$dual_fa), fmt(params$proj_facture_baseline_an)))
  cat(sprintf("| **Facture finale** (%s + Wise Brain) | %s EUR | ~%s EUR |\n",
    params$type_contrat_cible, fmt(params$dual_fd), fmt(params$dual_proj_fd_an)))
  cat(sprintf("| **Économie totale** | %s EUR (-%s%%) | **~%s EUR/an** |\n",
    fmt(params$dual_gain_total), params$dual_gain_total_pct,
    fmt(params$dual_proj_gain_total_an)))
  cat(sprintf("| Production PV | %s kWh | ~%s kWh |\n",
    fmt(round(params$soutirage_baseline_kwh + params$injection_baseline_kwh)),
    fmt(params$proj_pv_total_an)))
  cat(sprintf("| CO2 évité | %s kg | ~%s kg |\n\n",
    fmt(params$co2_saved_kg), fmt(params$proj_co2_saved_an_kg)))
} else {
  cat(sprintf("| KPI | Mesure (%s j) | Projection annuelle |\n", params$n_days))
  cat("|-----|---:|---:|\n")
  cat(sprintf("| **Facture baseline** | %s EUR | ~%s EUR |\n",
    fmt(params$facture_baseline), fmt(params$proj_facture_baseline_an)))
  cat(sprintf("| **Facture optimisée** | %s EUR | ~%s EUR |\n",
    fmt(params$facture_opti), fmt(params$proj_facture_opti_an)))
  cat(sprintf("| **Économie** | %s EUR (-%s%%) | **~%s EUR (-%s%%)** |\n",
    fmt(params$gain_eur), params$gain_pct,
    fmt(params$proj_gain_eur_an), params$proj_gain_pct_an))
  cat(sprintf("| Production PV | %s kWh | ~%s kWh |\n",
    fmt(round(params$soutirage_baseline_kwh + params$injection_baseline_kwh)),
    fmt(params$proj_pv_total_an)))
  cat(sprintf("| Autoconsommation opti | %s%% | ~%s%% |\n",
    fmt1(params$ac_opti), fmt1(params$proj_ac_opti_an)))
  cat(sprintf("| CO2 évité | %s kg | ~%s kg |\n\n",
    fmt(params$co2_saved_kg), fmt(params$proj_co2_saved_an_kg)))
}

cat("**Estimation prudente** : en ete il y a peu de chauffage mais beaucoup de PV — le gain ToU est plus faible, mais l'autoconsommation \"gratuite\" augmente.\n")
```

::: notes
La projection tient compte de la saisonnalité : en ete le COP est plus élevé (~4.5 vs ~2.5 en hiver, donc moins de kWh par degré-jour) et les spreads de prix sont différents. Les mois d'ete représentent ~2% de la demande thermique — leur poids financier est marginal.
:::

## Réduction des émissions CO2

```{r plot-co2-cumul, echo=FALSE, fig.width=14, fig.height=5}
if (has_co2) p_co2_cumul
```

En decalant la PAC vers les heures solaires, le Wise Brain réduit aussi l'empreinte carbone : **-`r fmt(params$co2_saved_kg)` kg CO2** sur `r params$n_days` jours (-`r params$co2_pct_reduction`%). Les heures bon marché sont aussi les heures ou le mix électrique est le plus décarboné (solaire + nucléaire).

::: notes
L'écart entre les deux courbes représente le CO2 évité à chaque instant. Les émissions sont calculées à partir de l'intensité carbone du réseau belge (données Elia, quart-horaire). Équivalent : `r fmt(params$co2_equiv_car_km)` km en voiture évités, ou `r params$co2_equiv_trees_year` arbres plantés par an.
:::

# Et ensuite ?
## Le message cle

```{r message-cle, echo=FALSE, results='asis'}
dual <- isTRUE(params$has_dual_contrat)
if (dual) {
  cat(sprintf('> "La PAC du projet K-0001 a Profondeville représente %s%% de la consommation électrique et tourne surtout la nuit quand l\'énergie est chère. Le Wise Brain la fait tourner quand le soleil brille et les prix sont bas — sans toucher au confort. En combinant pilotage ToU et passage %s -> %s : **-%s%% sur la facture, ~%s EUR/an d\'économie**, avec les données mesurées sur site."\n',
    params$pct_pac_conso, params$type_contrat, params$type_contrat_cible,
    params$dual_gain_total_pct, fmt(params$dual_proj_gain_total_an)))
} else {
  cat(sprintf('> "La PAC du projet K-0001 a Profondeville représente %s%% de la consommation électrique et tourne surtout la nuit quand l\'énergie est chère. Le Wise Brain la fait tourner quand le soleil brille et les prix sont bas — sans toucher au confort. Résultat : **-%s%% sur la facture, ~%s EUR/an d\'économie**, avec les données mesurées sur site."\n',
    params$pct_pac_conso, params$gain_pct, fmt(params$proj_gain_eur_an)))
}
```

## Prochaines étapes

Les axes d'amélioration sont nombreux — les prochaines implémentations seront surtout nourries de **vos retours et échanges** :

- **Peak shaving** : écrêter les pointes de puissance (`r params$pac_kw` -> `r round(params$pac_kw * 2/3)` kW) en séquençant le démarrage des deux PAC ?
- **Curtailment** : limiter l'injection PV en période de prix négatifs pour maximiser l'autoconsommation ?
- **Distinction GSHP / ASHP** : piloter les deux PAC indépendamment (on/off vs modulante). Un sous-comptage individuel existe deja mais n'est pas encore exploité — reste a définir comment cette distinction s'implémente en termes d'optimisation sous contraintes (variables de decision séparées, contraintes de démarrage séquentiel, etc.)


::: notes
Aujourd'hui l'optimiseur traite la PAC comme une seule unité de `r params$pac_kw` kW. Avec un sous-comptage separe GSHP/ASHP, on pourrait planifier les cyclés GSHP sur les heures bon marché tout en modulant l'ASHP en temps réel.
:::

## Merci !

```{r photo-team, echo=FALSE, results='asis'}
if (!is.null(photo_team_b64)) {
  cat(sprintf('<div style="text-align:center;margin:20px 0;"><img src="%s" alt="Team Wise" style="max-height:400px;border-radius:12px;box-shadow:0 4px 20px rgba(0,0,0,0.3);" /></div>', photo_team_b64))
}
```

Merci pour votre attention.

**Des questions ?**

# FAQ
## Pourquoi dit-on qu'il n'y a pas de pilotage BELIX ?

Si la PAC etait pilotée sur le tarif BELIX, elle **éviterait les heures pleines** et concentrerait sa consommation en heures creuses. Le % de conso en heures pleines serait nettement inferieur au % de temps correspondant.

Or les données montrent l'inverse : **`r round(100 - params$belix_pct_pac_offpeak, 1)`% de la conso en heures pleines** pour `r round(100 - params$belix_pct_temps_offpeak, 1)`% du temps. La PAC consomme légèrement **plus** quand c'est cher.

**Pourquoi ce léger excès ?** Le profil horaire l'explique :

- **Matin (~7h)** : relance après la nuit + ECS douches → tombe en **heure pleine**
- **Soir (17-21h)** : ECS cuisine/douches → tombe en **heure pleine**
- **Milieu de journée (11-16h)** : creux naturel → le PV couvre une partie des besoins

C'est le **rythme de vie des occupants**, pas un pilotage. La PAC s'en fiche du prix — elle chauffe quand le ballon refroidit, un point c'est tout.

::: notes
A l'inverse, un pilotage BELIX aurait bloque la PAC en heures pleines (7-11h, 17-22h) et surchauffe le ballon juste avant. Or la PAC tourne tout autant a 18h (peak, cher) qu'a 1h (off-peak, pas cher). La baseline est neutre/agnostique au contrat, ce qui permet de simuler valablement un passage en contrat dynamique.
:::

## Pourquoi la PAC consomme-t-elle moins en optimisé ? {#faq-conso-pac}

La simulation montre une **réduction de ~`r pct_delta(params$conso_pac_baseline_kwh, params$conso_pac_opti_kwh)`%** de la conso PAC (`r fmt(params$conso_pac_baseline_kwh - params$conso_pac_opti_kwh)` kWh). Ce n'est pas une erreur : le Wise Brain produit la **meme chaleur** avec **moins d'électricité** :

| Mécanisme | Explication | Impact |
|-----------|-------------|--------|
| **COP plus élevé** | Le Wise Brain déplace la PAC vers les heures diurnes ou il fait plus chaud. COP `r params$cop_median_misaison` à 15 C vs `r params$cop_median_hiver` a 0 C = plus de chaleur par kWh | Principal |
| **Moins de pertes thermiques** | Le ballon est maintenu plus proche de sa température minimale en moyenne | Secondaire |
| **Modulation continue** | Puissance [0-100%] au lieu du tout-ou-rien du thermostat | Mineur |

**En résumé** : le Wise Brain ne chauffe pas moins, il chauffe **plus intelligemment**.

::: notes
La réduction de consommation PAC est un "bonus" de l'optimisation temporelle, pas un objectif en soi. Le thermostat classique chauffe surtout la nuit quand les températures sont basses (COP faible). Le Wise Brain pre-chauffe en journée quand les températures sont plus élevées (COP élevé), produisant autant de chaleur avec moins d'électricité.
:::

## Pourquoi le PV affiche ~`r params$pv_kwc_ref` kWc alors que l'installation fait `r params$pv_kwc` kWc ? {#faq-pv}

Les données de production PV mesurées (FusionSolar) presentent des problèmes de **désynchronisation et de couverture partielle** qui les rendent inexploitables pour la simulation. On utilise donc le **profil regional Elia** (province de Namur, quart-horaire) mis a l'échelle.

Le problème : Elia donne une **moyenne régionale** qui inclut des installations mal orientees, ombragees ou anciennes. L'installation Profondeville performe mieux que cette moyenne.

| Approche | kWc | Incoherences bilan | Probleme |
|----------|----:|-------------------:|----------|
| kWc réel brut | 42 | ~5.6% | PV sous-estimé → injection inexpliquee |
| kWc calibre | ~65 | <1% | Surestimé la capacite declaree |
| **kWc réel + facteur local** | **42 x 1.36** | **~1%** | **Aucun** |

**Notre approche** : on declare les **42 kWc réels**, puis on calcule un **facteur de performance local** (1.36) à partir du bilan énergétique mesure. Ce facteur corrige le profil Elia pour qu'il colle aux flux réels du compteur ORES, sans gonfler artificiellement la puissance crete.

Concrètement : l'installation Profondeville produit **~36% de plus** que la moyenne namuroise a puissance crete égale — probablement grace a une meilleure orientation et inclinaison des panneaux.

::: notes
Le facteur est calcule au 95e percentile du ratio (injection_nette / pv_estimé) sur les heures d'injection. On utilise le 95e percentile plutot que le maximum pour éviter le surajustement sur des outliers (ex: erreurs de comptage ponctuelles). Ce facteur est applique automatiquement dans le pipeline de données quand l'utilisateur declare un kWc different de la valeur estimée par rescaling.
:::

## Comment mesure-t-on l'impact CO2 ?

L'intensité carbone du réseau électrique belge **varie chaque heure** selon le mix de production. On utilise les données d'**Elia Open Data** :

| Source | Méthodologie | Periode couverte |
|--------|-------------|-----------------|
| **ODS192** | Consumption-based (imports inclus) | Fev 2026 → aujourd'hui |
| **ODS201** | Production-based (mix generation + facteurs IPCC) | Jan → fev 2026 (backfill) |

Les heures solaires diurnes sont à la fois **moins chères** et **moins carbonées**. En decalant la PAC vers ces heures, on réduit simultanément la facture et l'empreinte carbone.

| KPI CO2 | Baseline | Optimisé | Delta |
|---------|--------:|--------:|------:|
| Émissions totales | `r fmt(params$co2_baseline_kg)` kg | `r fmt(params$co2_baseline_kg - params$co2_saved_kg)` kg | -`r fmt(params$co2_saved_kg)` kg (-`r params$co2_pct_reduction`%) |
| Équivalent voiture | — | — | `r fmt(params$co2_equiv_car_km)` km évités |
| Équivalent arbres | — | — | `r params$co2_equiv_trees_year` arbres/an |

::: notes
La méthodologie consumption-based (ODS192) inclut les émissions liées aux imports d'électricité. Pour janvier-fevrier 2026, on utilise la methode production-based (ODS201, facteurs IPCC AR5) car les données consumption-based ne sont pas encore disponibles pour cette période.
:::
