---
title: "Karno x Wise Brain"
subtitle: "Proof of Concept - Pilotage du reseau de chaleur de Profondeville"
author: "WISE"
date: today
lang: fr
params:
  # Site
  site_name: "Profondeville"
  n_logements: 20
  n_immeubles: 4
  surface_m2: 2000
  conso_chauffage_mwh_an: 198
  co2_evite_20ans_t: 717
  # Technical
  pac_kw: 60
  pv_kwc: 64
  volume_ballon_l: 32000
  t_min: 45
  t_max: 55
  cop_median_hiver: 2.5
  cop_median_misaison: 4.5
  # Simulation period
  date_debut: "20/11/2025"
  date_fin: "28/04/2026"
  n_days: 159
  mode_optim: "LP"
  type_contrat: "spot"
  # Financial KPIs
  cout_soutirage_baseline: 3507
  cout_soutirage_opti: 2379
  rev_injection_baseline: 313
  rev_injection_opti: 238
  facture_baseline: 3195
  facture_opti: 2141
  gain_eur: 1054
  gain_pct: 33
  gain_eur_per_day: 6.60
  gain_eur_per_year: 2420
  # Energy KPIs
  soutirage_baseline_kwh: 14223
  soutirage_opti_kwh: 10587
  injection_baseline_kwh: 7792
  injection_opti_kwh: 4543
  ac_baseline: 50.1
  ac_opti: 70.9
  as_baseline: 35.5
  as_opti: 51.1
  conso_pac_baseline_kwh: 12015
  conso_pac_opti_kwh: 11364
  conformite_baseline: 3.1
  conformite_opti: 99.7
  pct_pac_conso: 55
  # CO2 KPIs
  co2_baseline_kg: 1274
  co2_saved_kg: 420
  co2_pct_reduction: 33
  co2_equiv_car_km: 8043
  co2_equiv_trees_year: 39
format:
  revealjs:
    embed-resources: true
    theme: [default, custom-theme.scss]
    footer: "Karno x Wise Brain — Profondeville"
    slide-number: true
    transition: fade
    transition-speed: fast
    width: 1600
    height: 900
  pptx:
    reference-doc: template.pptx
---

```{r setup, include=FALSE}
# Helper for formatting numbers
fmt <- function(x, digits = 0) formatC(x, format = "f", big.mark = " ", digits = digits)
fmt1 <- function(x) formatC(x, format = "f", big.mark = " ", digits = 1)
pct_delta <- function(base, opti) round((base - opti) / base * 100)

# Encode images as base64 data URIs for self-contained HTML
img_to_b64 <- function(path, mime = "image/png") {
  paste0("data:", mime, ";base64,", base64enc::base64encode(path))
}
bg_b64 <- img_to_b64("images/background.png")
logo_destore_b64 <- img_to_b64("images/destore-logo.png")
logo_karno_b64 <- img_to_b64("images/karno-logo.png")
logo_wise_b64 <- img_to_b64("images/wise-logo.png")
```

```{r logos-and-background, echo=FALSE, results='asis'}
cat(sprintf('
<script>
  (function() {
    // Inject partner logos into .reveal (outside .slides) so they appear on ALL slides
    var logos = document.createElement("div");
    logos.id = "partner-logos";
    logos.innerHTML = \'<img src="%s" alt="Karno Energy" /><img src="%s" alt="Destore" /><img src="%s" alt="WISE" />\';
    document.querySelector(".reveal").appendChild(logos);

    // Apply background image to ALL slides
    function applyBackgrounds() {
      var bg = "%s";
      document.querySelectorAll(".reveal .slides section").forEach(function(slide) {
        slide.setAttribute("data-background-image", bg);
        slide.setAttribute("data-background-size", "cover");
        slide.setAttribute("data-background-position", "center bottom");
      });
      if (window.Reveal) Reveal.sync();
    }
    if (window.Reveal && Reveal.isReady()) {
      applyBackgrounds();
    } else if (window.Reveal) {
      Reveal.on("ready", applyBackgrounds);
    } else {
      document.addEventListener("DOMContentLoaded", applyBackgrounds);
    }
  })();
</script>
', logo_karno_b64, logo_destore_b64, logo_wise_b64, bg_b64))
```

## Sommaire

1. **Le site** — `r params$site_name`, installation et constats
2. **Le contexte** — Marche de l'energie et opportunite
3. **Notre approche** — Donnees, algorithme et optimisation ToU
4. **Les resultats** — Economies, flexibilite et impact
5. **Et ensuite ?** — Prochaines etapes

# Le site
## Le projet en bref

**`r params$n_logements` logements** repartis en **`r params$n_immeubles` immeubles** residentiels (`r fmt(params$surface_m2)` m2), rue des Dechanges, 5170 `r params$site_name`.

- Reseau de chaleur mis en service en **novembre 2024**
- Promoteur : **Devlop Ream Group** | Operateur DBFMO : **Karno** (K-0001)
- Consommation chauffage annuelle : **`r params$conso_chauffage_mwh_an` MWh**
- Decarbonation : **100%** — `r params$co2_evite_20ans_t` tonnes CO2 evitees sur 20 ans

::: notes
Contrat DBFMO (Design-Build-Finance-Maintain-Operate) d'un cout de 430 000 EUR HTVA. Etudes et dimensionnement par Resolia, soutien financier de la Region Wallonne. Projet pilote demontrant la viabilite de reseaux de chaleur decarbones pour des quartiers residentiels de petite taille.
:::

## Installation technique

- **Champ de sondes geothermiques** (source principale)
- **PAC geothermique (GSHP)** : 40 kW, fonctionnement on/off
- **PAC aerothermique (ASHP)** : 20 kW, modulation continue (backup & equilibrage)
- **Ballon tampon** pour le stockage thermique (`r fmt(params$volume_ballon_l)` L)
- **Installation PV** (~`r params$pv_kwc` kWc, panneaux installes sept. 2025)
- Compteur ORES bidirectionnel (import/export)

La combinaison **PAC + PV + stockage thermique** offre plusieurs degres de liberte pour l'optimisation.

::: notes
La geothermie est la source principale. L'aerothermie assure le backup et l'equilibrage thermique. Le PV a ete ajoute en 2025, un an apres la mise en service du reseau de chaleur.
:::

## Constats : un decalage production / consommation

Aujourd'hui, la PAC tourne surtout **la nuit et tot le matin**, alors que le PV produit en **milieu de journee** (10h-14h).

- **Decalage temporel important** entre production et consommation
- Pic de puissance instantane : **`r params$pac_kw` kW** au demarrage simultane des deux PAC
- Faible taux d'autoconsommation PV
- COP median : **`r params$cop_median_hiver` a `r params$cop_median_misaison`** selon la saison
- Prix BELPEX tres volatils : de < 50 a > 300 EUR/MWh

Ce decalage est un probleme, mais aussi une **opportunite**.

::: notes
Le profil de consommation actuel n'est pas aligne avec la production PV. Le demarrage simultane des deux PAC cree des pointes de puissance qui augmentent le cout du contrat reseau. La volatilite des prix spot et le faible taux d'autoconsommation representent a la fois un defi et une opportunite d'optimisation.
:::

# Le contexte
## Le marche de l'energie pousse au pilotage intelligent

Dimanche 26 avril 2026, le prix spot belge a chute a **-479,27 EUR/MWh** — un record historique. Cause : surproduction solaire massive et faible demande le week-end.

- Les prix negatifs deviennent **structurels** au printemps/ete, surtout les week-ends
- Seuls les consommateurs en **contrat dynamique** en profitent reellement
- Un reseau de chaleur avec stockage thermique est idealement place pour **absorber ces heures gratuites (voire remunerees)**

Sources : [RTBF](https://www.rtbf.be/article/prix-de-l-electricite-negatif-sur-le-marche-de-gros-le-consommateur-y-gagne-t-il-11716042), [La Libre](https://www.lalibre.be/economie/mes-finances/2026/04/26/le-prix-de-lelectricite-est-passe-nettement-sous-la-barre-de-zero-dimanche-BZ34KKMI2ZEKJMRJ4DRKVJH6OY/), [Xemex](https://www.xemex.eu/en/dynamic-energy-prices-in-belgium-turning-risk-into-value/) (avril 2026)

::: notes
Ce record de -479 EUR/MWh depasse meme l'Allemagne (-414 EUR/MWh) le meme jour.
:::

## Les leviers du Wise Brain

Le Wise Brain peut exploiter plusieurs strategies :

- **Autoconsommation PV** : maximiser l'usage local du solaire (sans signal de prix)
- **Peak shaving** : ecreter les pointes de puissance pour reduire la puissance souscrite
- **Curtailment** : limiter l'injection PV pour maximiser l'autoconsommation
- **Time-of-Use (ToU)** : decaler la consommation vers les heures bon marche

Dans cette presentation, on se concentre sur le levier **Time-of-Use** — celui avec le plus grand potentiel de gains sur ce site.

::: notes
Le ballon tampon est la cle de la flexibilite : il permet de decoupler le moment de production thermique du moment de consommation.
:::

# Notre approche
## D'ou viennent les donnees ?

Pour optimiser, il faut croiser **3 flux terrain** au pas de 5 min :

| Flux | Source | Ce qu'on mesure |
|------|--------|-----------------|
| **Consommation PAC** | Controleur Komfor (BigQuery) | Electricite consommee + temperature du ballon |
| **Echanges reseau** | Compteur ORES (BigQuery) | Soutirage et injection (import/export) |
| **Production PV** | Profil Elia (API) | Estimation regionale mise a l'echelle (~`r params$pv_kwc` kWc) |

Ce croisement est possible **depuis novembre 2025** — on peut donc simuler l'optimisation jusqu'a aujourd'hui.

::: notes
L'API Elia fournit la production PV agregee par zone au pas de 15 min. Par calibration inverse, on obtient un facteur d'echelle equivalent a `r params$pv_kwc` kWc.
:::

## Que fait-on de ces donnees ?

A ces 3 flux terrain, on ajoute deux sources externes pour **contextualiser** chaque pas de temps :

- **Prix spot BELPEX** (ENTSO-E) : combien coute le kWh a cet instant ?
- **Temperature exterieure** (Open-Meteo) : quel est le rendement (COP) de la PAC ?

On en deduit ensuite deux grandeurs cles :

- **Consommation hors PAC** = tout ce que le batiment consomme en dehors de la PAC
- **Demande thermique** = chaleur produite par la PAC (consommation x COP)

L'optimiseur combine le tout pour repondre a : **"Quand aurait-il fallu faire tourner la PAC pour payer moins cher, a confort egal ?"**

::: notes
Le COP varie avec la temperature exterieure (de ~`r params$cop_median_hiver` en hiver a ~`r params$cop_median_misaison` en mi-saison), ce qui impacte directement le cout reel de production thermique.
:::

## L'optimiseur ToU : principe

**Idee** : deplacer la consommation PAC des heures cheres vers les heures bon marche, grace a l'inertie thermique du ballon tampon.

On le **pre-chauffe** quand le prix est bas, et on **puise dedans** quand le prix est haut.

L'optimiseur utilise la **programmation lineaire (LP)** : la PAC module sa charge en continu (0-100%) selon le prix spot, pour trouver le planning de fonctionnement le moins cher.

**Contrainte de confort** : la temperature du ballon reste dans la plage de consigne [`r params$t_min`-`r params$t_max` C] — les occupants ne doivent rien ressentir.

::: notes
L'optimiseur traite la PAC comme une seule unite de `r params$pac_kw` kW. Une variante MILP (on/off pur) existe pour les PAC sans inverter, mais le mode LP est utilise en production pour `r params$site_name`.
:::

## L'optimiseur ToU : fonctionnement

1. Decoupe la periode en **blocs de 24 h** avec chevauchement (lookahead)
2. Pour chaque bloc, resout un **programme lineaire (LP)** minimisant le cout sous contraintes thermiques
3. Verifie a chaque pas que `t_ballon` reste entre `r params$t_min` et `r params$t_max` C
4. Integre le **COP variable** (fonction de la temperature exterieure)
5. **Chaine les blocs** : la temperature finale d'un bloc initialise le suivant

**Garde-fou** : si la facture optimisee est pire que la baseline, l'optimiseur retombe sur le profil mesure.

::: notes
Le COP varie avec la temperature exterieure : ~`r params$cop_median_hiver` par -3 C (hiver) a ~`r params$cop_median_misaison` par 17 C (mi-saison). La contrainte T_min est "molle" (soft constraint avec penalite) pour garantir que le solveur trouve toujours une solution.
:::

# Les resultats
## Impact financier : -`r params$gain_pct`% sur la facture

**Simulation** : mode `r params$mode_optim` | `r params$n_days` jours (`r params$date_debut` -> `r params$date_fin`) | contrat `r params$type_contrat` | PAC `r params$pac_kw` kW | PV `r params$pv_kwc` kWc | Ballon `r fmt(params$volume_ballon_l)` L [`r params$t_min`-`r params$t_max` C]

|  | Baseline (thermostat) | Optimise (EMS Wise) | Gain |
|--|----------------------:|--------------------:|-----:|
| Cout soutirage | `r fmt(params$cout_soutirage_baseline)` EUR | `r fmt(params$cout_soutirage_opti)` EUR | `r fmt(params$cout_soutirage_baseline - params$cout_soutirage_opti)` EUR |
| Revenu injection | `r fmt(params$rev_injection_baseline)` EUR | `r fmt(params$rev_injection_opti)` EUR | `r fmt(params$rev_injection_opti - params$rev_injection_baseline)` EUR |
| **Facture nette** | **`r fmt(params$facture_baseline)` EUR** | **`r fmt(params$facture_opti)` EUR** | **-`r fmt(params$gain_eur)` EUR (-`r params$gain_pct`%)** |
| **Extrapole /an** | **`r fmt(round(params$facture_baseline / params$n_days * 365))` EUR** | **`r fmt(round(params$facture_opti / params$n_days * 365))` EUR** | **-`r fmt(params$gain_eur_per_year)` EUR/an** |

**`r fmt(params$gain_eur_per_day, 2)` EUR d'economie par jour**, juste en pilotant intelligemment la PAC.

::: notes
Ces chiffres sont calcules sur `r params$n_days` jours de donnees reelles mesurees sur site. L'extrapolation annuelle suppose un profil de consommation similaire sur les mois manquants.
:::

## Energie et flexibilite

| Metrique | Baseline | Optimise (EMS) | Delta |
|----------|--------:|---------:|------:|
| Soutirage reseau | `r fmt(params$soutirage_baseline_kwh)` kWh | `r fmt(params$soutirage_opti_kwh)` kWh | `r fmt(params$soutirage_baseline_kwh - params$soutirage_opti_kwh)` kWh (-`r pct_delta(params$soutirage_baseline_kwh, params$soutirage_opti_kwh)`%) |
| Injection reseau | `r fmt(params$injection_baseline_kwh)` kWh | `r fmt(params$injection_opti_kwh)` kWh | `r fmt(params$injection_baseline_kwh - params$injection_opti_kwh)` kWh (-`r pct_delta(params$injection_baseline_kwh, params$injection_opti_kwh)`%) |
| Autoconsommation PV | `r fmt1(params$ac_baseline)`% | `r fmt1(params$ac_opti)`% | +`r round(params$ac_opti - params$ac_baseline)` points |
| Autosuffisance | `r fmt1(params$as_baseline)`% | `r fmt1(params$as_opti)`% | +`r round(params$as_opti - params$as_baseline)` points |
| Conso PAC electrique | `r fmt(params$conso_pac_baseline_kwh)` kWh | `r fmt(params$conso_pac_opti_kwh)` kWh | `r fmt(params$conso_pac_baseline_kwh - params$conso_pac_opti_kwh)` kWh (-`r pct_delta(params$conso_pac_baseline_kwh, params$conso_pac_opti_kwh)`%) |
| Conformite thermique | `r fmt1(params$conformite_baseline)`% | `r fmt1(params$conformite_opti)`% | +`r round(params$conformite_opti - params$conformite_baseline)` points |

La PAC = **`r params$pct_pac_conso`% de l'electricite du batiment**. L'EMS ne reduit pas la consommation, il la **decale** vers les heures solaires et les prix bas.

::: notes
La conformite thermique passe de `r fmt1(params$conformite_baseline)`% a `r fmt1(params$conformite_opti)`% : le thermostat actuel maintient le ballon sous `r params$t_min` C la majorite du temps, alors que l'EMS le maintient dans la plage [`r params$t_min`-`r params$t_max` C]. L'autoconsommation PV passe de `r fmt1(params$ac_baseline)`% a `r fmt1(params$ac_opti)`%.
:::

## Impact CO2

| | Valeur |
|---|------:|
| Emissions baseline | `r fmt(params$co2_baseline_kg)` kg CO2eq |
| Reduction estimee | ~`r fmt(params$co2_saved_kg)` kg CO2eq (-`r params$co2_pct_reduction`%) |
| Equiv. voiture | `r fmt(params$co2_equiv_car_km)` km evites/an |
| Equiv. arbres | `r params$co2_equiv_trees_year` arbres plantes/an |

Le decalage vers les heures solaires reduit aussi l'intensite carbone de la consommation.

::: notes
Les emissions CO2 sont calculees sur base du mix electrique belge (167 gCO2/kWh). La reduction provient principalement du decalage de consommation vers les heures solaires, ou l'intensite carbone du reseau est plus faible.
:::

# Et ensuite ?
## Le message cle

> "Votre PAC represente `r params$pct_pac_conso`% de votre consommation electrique et tourne surtout la nuit et le soir quand l'energie est chere. Notre EMS la fait tourner quand le soleil brille et les prix sont bas — sans toucher au confort. Resultat : **-`r params$gain_pct`% sur la facture, -`r fmt(params$gain_eur_per_year)` EUR/an**, avec vos propres donnees mesurees."

**Bonus confort** : la temperature du ballon actuelle est en moyenne sous `r params$t_min` C. L'EMS la maintient dans la plage [`r params$t_min`-`r params$t_max` C] — le client gagne en confort **et** en economies.

::: notes
Argument double : non seulement la facture baisse de `r params$gain_pct`%, mais le confort thermique est aussi ameliore.
:::

## Prochaines implementations

- **Peak shaving** : ecreter les pointes de puissance (`r params$pac_kw` -> `r round(params$pac_kw * 2/3)` kW) en sequencant le demarrage des deux PAC
- **Curtailment** : limiter l'injection PV en periode de prix negatifs pour maximiser l'autoconsommation
- **Distinction GSHP / ASHP** : piloter les deux PAC independamment (on/off vs modulante) — necessite un sous-comptage individuel

::: notes
Aujourd'hui l'optimiseur traite la PAC comme une seule unite de `r params$pac_kw` kW. Avec un sous-comptage separe GSHP/ASHP, on pourrait planifier les cycles GSHP sur les heures bon marche tout en modulant l'ASHP en temps reel.
:::
