---
title: "Wise Brain — Profondeville"
subtitle: "Optimisation du réseau de chaleur K-0001"
author: "WISE"
date: today
lang: fr
params:
  # Site
  site_name: "Profondeville"
  n_logements: 20
  # Technical — PAC
  pac1_modele: "Carrier 61WG 035A"
  pac1_th_kw: 40
  pac1_cop_nominal: 4.0
  pac2_modele: "Hoval Belaria Pro 24"
  pac2_th_kw: 24
  pac2_cop_nominal: 3.0
  pac_kw: 64
  pv_kwc: 42
  volume_ballon_l: 2500
  t_consigne: 35
  t_tolerance: 5
  t_min: 30
  t_max: 40
  # Simulation
  n_days: 159
  # Financial KPIs
  facture_baseline: 3195
  facture_opti: 2141
  gain_eur: 1054
  gain_pct: 33
  gain_eur_per_day: 6.60
  # Energy KPIs
  soutirage_baseline_kwh: 14223
  soutirage_opti_kwh: 10587
  ac_baseline: 50.1
  ac_opti: 70.9
  as_baseline: 35.5
  as_opti: 51.1
  pct_pac_conso: 55
  # CO2
  co2_saved_kg: 420
  co2_pct_reduction: 33
  # Annual projections
  proj_facture_baseline_an: 4149
  proj_facture_opti_an: 2781
  proj_gain_eur_an: 1369
  proj_gain_pct_an: 33
  proj_co2_saved_an_kg: 546
  # Dual-contract
  has_dual_contrat: false
  type_contrat: "spot"
  type_contrat_cible: ""
  dual_fa: 3195
  dual_fd: 0
  dual_levier1: 1054
  dual_levier2: 0
  dual_gain_total: 0
  dual_gain_total_pct: 0
  dual_proj_gain_total_an: 0
  # Optimizer
  optim_bloc_h: 24
format:
  revealjs:
    embed-resources: true
    theme: [default, custom-theme.scss]
    footer: "Karno x Wise Brain — Profondeville"
    slide-number: true
    transition: fade
    transition-speed: fast
    width: 1600
    height: 900
  pptx:
    reference-doc: template.pptx
---

```{r setup, include=FALSE}
fmt <- function(x, digits = 0) formatC(x, format = "f", big.mark = " ", digits = digits)
fmt1 <- function(x) formatC(x, format = "f", big.mark = " ", digits = 1)

img_to_b64 <- function(path, mime = "image/png") {
  paste0("data:", mime, ";base64,", base64enc::base64encode(path))
}
bg_b64 <- img_to_b64("images/background.png")
logo_destore_b64 <- img_to_b64("images/destore-logo.png")
logo_karno_b64 <- img_to_b64("images/karno-logo.png")
logo_wise_b64 <- img_to_b64("images/wise-logo.png")

plot_tranches_file <- "plot_tranches.rds"
has_tranche <- file.exists(plot_tranches_file)
if (has_tranche) p_tranches <- readRDS(plot_tranches_file)

plot_profil_file <- "plot_profil.rds"
has_profil <- file.exists(plot_profil_file)
if (has_profil) p_profil <- readRDS(plot_profil_file)
```

```{r logos-and-background, echo=FALSE, results='asis'}
cat(sprintf('
<script>
  (function() {
    var logos = document.createElement("div");
    logos.id = "partner-logos";
    logos.innerHTML = \'<img src="%s" alt="Karno Energy" /><img src="%s" alt="Destore" /><img src="%s" alt="WISE" />\';
    document.querySelector(".reveal").appendChild(logos);
    function applyBackgrounds() {
      var bg = "%s";
      document.querySelectorAll(".reveal .slides section").forEach(function(slide) {
        slide.setAttribute("data-background-image", bg);
        slide.setAttribute("data-background-size", "cover");
        slide.setAttribute("data-background-position", "center bottom");
      });
      if (window.Reveal) Reveal.sync();
    }
    if (window.Reveal && Reveal.isReady()) {
      applyBackgrounds();
    } else if (window.Reveal) {
      Reveal.on("ready", applyBackgrounds);
    } else {
      document.addEventListener("DOMContentLoaded", applyBackgrounds);
    }
  })();
</script>
', logo_karno_b64, logo_destore_b64, logo_wise_b64, bg_b64))
```

## Le site et l'installation

**`r params$n_logements` logements** résidentiels, rue des Déchanges, 5170 `r params$site_name`.

| Equipement | Specs |
|---|---|
| **PAC géothermique** | `r params$pac1_modele`, `r params$pac1_th_kw` kWth, on/off |
| **PAC aérothermique** | `r params$pac2_modele`, `r params$pac2_th_kw` kWth, on/off |
| **Ballon tampon** | `r fmt(params$volume_ballon_l)` L, consigne `r params$t_consigne` °C |
| **PV** | ~`r params$pv_kwc` kWc |

**Constat** : la PAC représente **`r params$pct_pac_conso`%** de la consommation électrique et tourne surtout **la nuit**, quand l'énergie est chère et le PV ne produit pas. Le ballon tampon offre une flexibilité de stockage thermique **inexploitée**.

## Le contexte : le marché belge pousse à la flexibilité

- **Volatilité croissante** : les prix spot varient de < 0 à > 300 EUR/MWh au sein d'une même journée
- **Prix négatifs de plus en plus fréquents** : au printemps/été, la surproduction solaire fait régulièrement plonger les prix (record : **-479 EUR/MWh** le 26 avril 2026)
- **Prix bas = électricité verte** : consommer quand le solaire et l'éolien dominent, c'est consommer décarboné **et** bon marché
- **Contrats dynamiques** : seuls les consommateurs indexés sur le spot peuvent capter ces opportunités
- Un réseau de chaleur avec **stockage thermique** est idéalement placé pour absorber les heures gratuites et éviter les heures chères

## Le problème et la solution

::: columns
::: {.column width="48%"}
**Aujourd'hui (thermostat)**

- PAC pilotée par la température du ballon uniquement
- Aucune conscience du prix ni du PV
- Autoconsommation PV : **`r fmt1(params$ac_baseline)`%**
- Autosuffisance : **`r fmt1(params$as_baseline)`%**
:::
::: {.column width="4%"}
:::
::: {.column width="48%"}
**Avec Wise Brain (ToU)**

- PAC pilotée par un optimiseur (MILP) qui anticipe prix + PV
- Pré-chauffe le ballon quand l'énergie est bon marché
- Autoconsommation PV : **`r fmt1(params$ac_opti)`%** (+`r round(params$ac_opti - params$ac_baseline)` pts)
- Autosuffisance : **`r fmt1(params$as_opti)`%** (+`r round(params$as_opti - params$as_baseline)` pts)
:::
:::

**Les occupants ne ressentent rien** — T_ballon reste dans [`r params$t_min`–`r params$t_max` °C]. Seul le planning de la PAC change.

## Le glissement en action

```{r plot-pac-tranches, echo=FALSE, fig.width=12, fig.height=5}
if (has_tranche) p_tranches
```

Le Wise Brain **déplace** la consommation PAC vers la **tranche solaire** (10h-16h), où le PV produit, les prix sont bas et l'électricité est décarbonée.

```{r impact-financier, echo=FALSE, results='asis'}
dual <- isTRUE(params$has_dual_contrat)

if (dual) {
  cat(sprintf("## Impact : -%s%% sur la facture\n\n", params$dual_gain_total_pct))
  cat(sprintf("**%s jours** de données réelles | %s kWth (GSHP + ASHP) | PV %s kWc | Ballon %s L\n\n",
    params$n_days, params$pac_kw, params$pv_kwc, fmt(params$volume_ballon_l)))
  cat("|  | EUR |\n")
  cat("|--|----:|\n")
  cat(sprintf("| **Situation actuelle** (%s, thermostat) | **%s** |\n",
    params$type_contrat, fmt(params$dual_fa)))
  cat(sprintf("| Levier 1 : Pilotage ToU (même contrat) | -%s |\n", fmt(params$dual_levier1)))
  cat(sprintf("| Levier 2 : Passage %s → %s | -%s |\n",
    params$type_contrat, params$type_contrat_cible, fmt(params$dual_levier2)))
  cat(sprintf("| **Résultat final** (%s + Wise Brain) | **%s** |\n\n",
    params$type_contrat_cible, fmt(params$dual_fd)))
  cat(sprintf("**Économie : %s EUR** sur %s jours → **~%s EUR/an**\n",
    fmt(params$dual_gain_total), params$n_days, fmt(params$dual_proj_gain_total_an)))
} else {
  cat(sprintf("## Impact : -%s%% sur la facture\n\n", params$gain_pct))
  cat(sprintf("**%s jours** de données réelles | %s kWth (GSHP + ASHP) | PV %s kWc | Ballon %s L\n\n",
    params$n_days, params$pac_kw, params$pv_kwc, fmt(params$volume_ballon_l)))
  cat("|  | Baseline | Optimisé | Gain |\n")
  cat("|--|--------:|---------:|-----:|\n")
  cat(sprintf("| **Facture nette** | **%s EUR** | **%s EUR** | **-%s EUR (-%s%%)** |\n",
    fmt(params$facture_baseline), fmt(params$facture_opti),
    fmt(params$gain_eur), params$gain_pct))
  cat(sprintf("| Soutirage réseau | %s kWh | %s kWh | -%s kWh |\n",
    fmt(params$soutirage_baseline_kwh), fmt(params$soutirage_opti_kwh),
    fmt(params$soutirage_baseline_kwh - params$soutirage_opti_kwh)))
  cat(sprintf("| CO2 évité | — | — | **-%s kg (-%s%%)** |\n",
    fmt(params$co2_saved_kg), params$co2_pct_reduction))
  cat(sprintf("| **Projection annuelle** | **%s EUR** | **%s EUR** | **~-%s EUR/an** |\n\n",
    fmt(params$proj_facture_baseline_an), fmt(params$proj_facture_opti_an),
    fmt(params$proj_gain_eur_an)))
  cat(sprintf("**%s EUR d'économie par jour**, juste en pilotant intelligemment la PAC.\n",
    fmt(params$gain_eur_per_day, 2)))
}
```

## Hypothèses et limites

Les résultats reposent sur **`r params$n_days` jours** de données mesurées. Trois points à noter :

**1. Production solaire reconstituée**

Le compteur PV (onduleur FusionSolar) présente des incohérences. La production solaire est **reconstruite par bilan énergétique** à partir des compteurs ORES (soutirage/injection) et des sous-compteurs PAC (GSHP + ASHP). Seule hypothèse : le talon de consommation chaufferie (~0.6 kW) est constant. Précision estimée : ±5%.

**2. Période courte et non représentative**

Les données couvrent mi-mai à début juin — une période **douce et ensoleillée** (COP élevés, PV abondant, peu de chauffage). Les résultats sont **optimistes** par rapport à l'hiver, où le COP chute et la demande thermique augmente. Une simulation annuelle complète est nécessaire pour des projections fiables.

**3. Horizon d'optimisation : `r params$optim_bloc_h`h**

L'optimiseur découpe la période en **blocs de `r params$optim_bloc_h`h** (alignés sur le marché day-ahead EPEX SPOT) avec un lookahead de `r params$optim_bloc_h`h supplémentaires. Un bloc plus court (6h) est plus rapide mais moins anticipatif ; un bloc de 24h voit un jour complet de prix mais est plus lent à résoudre.

**4. Simulation, pas pilotage réel**

L'optimiseur recalcule **a posteriori** ce qu'il aurait fait. En conditions réelles, les prévisions de prix et de météo sont imparfaites — les gains effectifs seront légèrement inférieurs aux gains simulés.

## Prochaines étapes

1. **Proposition commerciale** pour l'étude POC et sa mise en place
2. **Données hivernales** : étendre la simulation à une année complète pour des projections robustes
3. **Pilotage réel** : interface Wise Brain → régulateur Komfor (avec garde-fous et mode fallback)

**Le potentiel est confirmé par les données réelles.** Le passage à l'acte nécessite un accord commercial et un accès au contrôleur de la chaufferie.

::: notes
L'autoconsommation PV de 6.6% dans la baseline confirme que la quasi-totalité du PV est injectée. C'est le levier principal : décaler la PAC vers les heures solaires pour autoconsommer plutôt qu'injecter à bas prix.
:::

## Merci !

Merci pour votre attention.

**Des questions ?**
