---
title: "Karno x Wise Brain"
subtitle: "Proof of Concept - Pilotage du reseau de chaleur de Profondeville"
author: "WISE"
date: today
lang: fr
params:
  # Site
  site_name: "Profondeville"
  n_logements: 20
  n_immeubles: 4
  surface_m2: 2000
  conso_chauffage_mwh_an: 198
  co2_evite_20ans_t: 717
  # Technical
  pac_kw: 60
  pv_kwc: 64
  volume_ballon_l: 32000
  t_min: 45
  t_max: 55
  cop_median_hiver: 2.5
  cop_median_misaison: 4.5
  # Simulation period
  date_debut: "20/11/2025"
  date_fin: "28/04/2026"
  n_days: 159
  mode_optim: "LP"
  type_contrat: "spot"
  # Financial KPIs
  cout_soutirage_baseline: 3507
  cout_soutirage_opti: 2379
  rev_injection_baseline: 313
  rev_injection_opti: 238
  facture_baseline: 3195
  facture_opti: 2141
  gain_eur: 1054
  gain_pct: 33
  gain_eur_per_day: 6.60
  gain_eur_per_year: 2420
  # Energy KPIs
  soutirage_baseline_kwh: 14223
  soutirage_opti_kwh: 10587
  injection_baseline_kwh: 7792
  injection_opti_kwh: 4543
  ac_baseline: 50.1
  ac_opti: 70.9
  as_baseline: 35.5
  as_opti: 51.1
  conso_pac_baseline_kwh: 12015
  conso_pac_opti_kwh: 11364
  pct_pac_conso: 55
  # CO2 KPIs
  co2_baseline_kg: 1274
  co2_saved_kg: 420
  co2_pct_reduction: 33
  co2_equiv_car_km: 8043
  co2_equiv_trees_year: 39
format:
  revealjs:
    embed-resources: true
    theme: [default, custom-theme.scss]
    footer: "Karno x Wise Brain — Profondeville"
    slide-number: true
    transition: fade
    transition-speed: fast
    width: 1600
    height: 900
  pptx:
    reference-doc: template.pptx
---

```{r setup, include=FALSE}
# Helper for formatting numbers
fmt <- function(x, digits = 0) formatC(x, format = "f", big.mark = " ", digits = digits)
fmt1 <- function(x) formatC(x, format = "f", big.mark = " ", digits = 1)
pct_delta <- function(base, opti) round((base - opti) / base * 100)

# Encode images as base64 data URIs for self-contained HTML
img_to_b64 <- function(path, mime = "image/png") {
  paste0("data:", mime, ";base64,", base64enc::base64encode(path))
}
bg_b64 <- img_to_b64("images/background.png")
logo_destore_b64 <- img_to_b64("images/destore-logo.png")
logo_karno_b64 <- img_to_b64("images/karno-logo.png")
logo_wise_b64 <- img_to_b64("images/wise-logo.png")

# Load pre-computed chart data (saved by render_presentation)
tranche_file <- "tranche_data.rds"
has_tranche <- file.exists(tranche_file)
if (has_tranche) tranche_data <- readRDS(tranche_file)
```

```{r logos-and-background, echo=FALSE, results='asis'}
cat(sprintf('
<script>
  (function() {
    // Inject partner logos into .reveal (outside .slides) so they appear on ALL slides
    var logos = document.createElement("div");
    logos.id = "partner-logos";
    logos.innerHTML = \'<img src="%s" alt="Karno Energy" /><img src="%s" alt="Destore" /><img src="%s" alt="WISE" />\';
    document.querySelector(".reveal").appendChild(logos);

    // Apply background image to ALL slides
    function applyBackgrounds() {
      var bg = "%s";
      document.querySelectorAll(".reveal .slides section").forEach(function(slide) {
        slide.setAttribute("data-background-image", bg);
        slide.setAttribute("data-background-size", "cover");
        slide.setAttribute("data-background-position", "center bottom");
      });
      if (window.Reveal) Reveal.sync();
    }
    if (window.Reveal && Reveal.isReady()) {
      applyBackgrounds();
    } else if (window.Reveal) {
      Reveal.on("ready", applyBackgrounds);
    } else {
      document.addEventListener("DOMContentLoaded", applyBackgrounds);
    }
  })();
</script>
', logo_karno_b64, logo_destore_b64, logo_wise_b64, bg_b64))
```

## Sommaire

1. **Le site** — `r params$site_name`, installation et constats
2. **L'opportunite** — Marche de l'energie et strategies de flexibilite
3. **Notre approche** — Donnees, algorithme ToU
4. **Les resultats** — Economies et impact
5. **Et ensuite ?** — Prochaines etapes

# Le site
## Le projet en bref

**`r params$n_logements` logements** repartis en **`r params$n_immeubles` immeubles** residentiels (`r fmt(params$surface_m2)` m2), rue des Dechanges, 5170 `r params$site_name`.

- Reseau de chaleur mis en service en **novembre 2024**
- Promoteur : **Devlop Ream Group** | Operateur DBFMO : **Karno** (K-0001)
- Consommation chauffage annuelle : **`r params$conso_chauffage_mwh_an` MWh**

::: notes
Contrat DBFMO (Design-Build-Finance-Maintain-Operate) d'un cout de 430 000 EUR HTVA. Etudes et dimensionnement par Resolia, soutien financier de la Region Wallonne. Projet pilote demontrant la viabilite de reseaux de chaleur decarbones pour des quartiers residentiels de petite taille.
:::

## Installation technique

- **Champ de sondes geothermiques** (source principale)
- **PAC geothermique (GSHP)** : 40 kW, fonctionnement on/off
- **PAC aerothermique (ASHP)** : 20 kW, modulation continue (backup & equilibrage)
- **Ballon tampon** pour le stockage thermique (`r fmt(params$volume_ballon_l)` L)
- **Installation PV** (~`r params$pv_kwc` kWc, panneaux installes sept. 2025)
- Compteur ORES bidirectionnel (import/export)

La combinaison **PAC + PV + stockage thermique** offre plusieurs degres de liberte pour l'optimisation.

::: notes
La geothermie est la source principale. L'aerothermie assure le backup et l'equilibrage thermique. Le PV a ete ajoute en 2025, un an apres la mise en service du reseau de chaleur.
:::

# Les constats
## Ce que les donnees mesurees revelent

**`r params$n_days` jours** de donnees reelles (`r params$date_debut` -> `r params$date_fin`) :

| Metrique mesuree | Valeur | Ce que ca signifie |
|---|---:|---|
| **Autoconsommation PV** | `r fmt1(params$ac_baseline)`% | ~`r round(100 - params$ac_baseline)`% du PV est reinjecte (vendu a bas prix) |
| **Autosuffisance** | `r fmt1(params$as_baseline)`% | ~`r round(100 - params$as_baseline)`% de l'electricite vient du reseau (achetee a prix fort) |
| **Part PAC dans la conso** | `r params$pct_pac_conso`% | La PAC est le premier poste de consommation electrique |
| **Facture nette** | `r fmt(params$facture_baseline)` EUR / `r params$n_days` j | Soit ~`r fmt(round(params$facture_baseline / params$n_days * 365))` EUR/an extrapole |

**En resume** : la PAC tourne surtout **la nuit et le matin**, quand l'energie est chere et le PV ne produit pas. Le ballon tampon (`r fmt(params$volume_ballon_l)` L) offre une flexibilite de stockage thermique **inexploitee**.

Ce decalage est un probleme, mais aussi une **opportunite**.

::: notes
Le profil de consommation actuel n'est pas aligne avec la production PV. Le demarrage simultane des deux PAC cree des pointes de puissance. La volatilite des prix spot et le faible taux d'autoconsommation representent a la fois un defi et une opportunite d'optimisation.
:::

# L'opportunite
## Le marche de l'energie pousse au pilotage intelligent

Dimanche 26 avril 2026, le prix spot belge a chute a **-479,27 EUR/MWh** — un record historique. Cause : surproduction solaire massive et faible demande le week-end.

- Les prix negatifs deviennent **structurels** au printemps/ete, surtout les week-ends
- Seuls les consommateurs en **contrat dynamique** en profitent reellement
- Un reseau de chaleur avec stockage thermique est idealement place pour **absorber ces heures gratuites (voire remunerees)**

Sources : [RTBF](https://www.rtbf.be/article/prix-de-l-electricite-negatif-sur-le-marche-de-gros-le-consommateur-y-gagne-t-il-11716042), [La Libre](https://www.lalibre.be/economie/mes-finances/2026/04/26/le-prix-de-lelectricite-est-passe-nettement-sous-la-barre-de-zero-dimanche-BZ34KKMI2ZEKJMRJ4DRKVJH6OY/), [Xemex](https://www.xemex.eu/en/dynamic-energy-prices-in-belgium-turning-risk-into-value/) (avril 2026)

::: notes
Ce record de -479 EUR/MWh depasse meme l'Allemagne (-414 EUR/MWh) le meme jour.
:::

## Quelles strategies de flexibilite ?

| Strategie | Gain annuel estime | Risque confort | Principe |
|---|---:|:---:|---|
| **ToU shifting** | **1 500 -- 4 000 EUR** | Faible | Decaler la PAC vers les heures creuses / prix bas |
| Peak shaving | 500 -- 2 000 EUR | Faible | Ecreter les pics de puissance (tarif capacitaire) |
| Curtailment | 200 -- 800 EUR | Moyen | Couper la PAC pendant les prix extremes |
| **ToU + Peak** | **2 000 -- 5 500 EUR** | Faible | Combinaison des deux premiers leviers |

Le **Time-of-Use** est le levier le plus rentable pour ce site :

- Le ballon tampon de `r fmt(params$volume_ballon_l)` L offre l'inertie necessaire pour pre-chauffer sans perte de confort
- Les gains augmentent encore en passant du **BELIX au contrat dynamique** (spreads de prix plus grands)
- Le curtailment vient "gratuitement" des qu'on implemente le ToU

**Focus de cette presentation : ToU shifting.**

::: notes
Ordres de grandeur pour une PAC collective de 60 kW, 20 logements. Le peak shaving serait un bon second axe si on a acces au tarif capacitaire applicable. Le curtailment seul ne justifie pas un investissement en pilotage.
:::

# Notre approche
## D'ou viennent les donnees ?

Pour optimiser, il faut croiser **3 flux terrain** au pas de 5 min :

| Flux | Source | Ce qu'on mesure |
|------|--------|-----------------|
| **Consommation PAC** | Controleur Komfor (BigQuery) | Electricite consommee + temperature du ballon |
| **Echanges reseau** | Compteur ORES (BigQuery) | Soutirage et injection (import/export) |
| **Production PV** | Profil Elia (API) | Estimation regionale mise a l'echelle (~`r params$pv_kwc` kWc) |

Ce croisement est possible **depuis novembre 2025** — on peut donc simuler l'optimisation jusqu'a aujourd'hui.

::: notes
L'API Elia fournit la production PV agregee par zone au pas de 15 min. Par calibration inverse, on obtient un facteur d'echelle equivalent a `r params$pv_kwc` kWc.
:::

## Que fait-on de ces donnees ?

A ces 3 flux terrain, on ajoute deux sources externes pour **contextualiser** chaque pas de temps :

- **Prix spot BELPEX** (ENTSO-E) : combien coute le kWh a cet instant ?
- **Temperature exterieure** (Open-Meteo) : quel est le rendement (COP) de la PAC ?

On en deduit ensuite deux grandeurs cles :

- **Consommation hors PAC** = tout ce que le batiment consomme en dehors de la PAC
- **Demande thermique** = chaleur produite par la PAC (consommation x COP)

L'optimiseur combine le tout pour repondre a : **"Quand aurait-il fallu faire tourner la PAC pour payer moins cher, a confort egal ?"**

::: notes
Le COP varie avec la temperature exterieure (de ~`r params$cop_median_hiver` en hiver a ~`r params$cop_median_misaison` en mi-saison), ce qui impacte directement le cout reel de production thermique.
:::

## Hypotheses de la simulation

Deux simplifications retenues pour ce PoC :

**1. Une seule PAC de `r params$pac_kw` kW thermique**

Le site dispose de deux sous-systemes (GSHP 40 kW on/off + ASHP 20 kW modulante). Pour cette simulation, on les traite comme **une seule unite modulante de `r params$pac_kw` kW** — ce qui surestime legerement la flexibilite reelle mais donne un bon ordre de grandeur.

**2. Aucun pilotage tarifaire dans la baseline**

Le site est sous **contrat BELIX** (heures pleines 7-11h + 17-22h, heures creuses le reste). Mais la PAC est-elle pilotee sur ce tarif ? **Non** :

|  | % du temps | % conso PAC |
|---|:---:|:---:|
| Heures pleines (7-11h + 17-22h) | 37.5% | 41.1% |
| Heures creuses | 62.5% | 58.9% |

La PAC consomme **plus** en heures cheres qu'en proportion du temps (+3.6 pts). C'est un **thermostat pur** — il chauffe quand le ballon refroidit, sans tenir compte du prix. L'opportunite de pilotage est donc **intacte**.

::: notes
Le leger exces en heures pleines s'explique par les pics naturels du matin (~7h, relance apres nuit + ECS douches) et du soir (17-21h, ECS cuisine/douches), qui tombent pile dans les plages peak du BELIX. C'est le rythme de vie des occupants, pas un pilotage. Le creux en milieu de journee (11-16h) vient du PV qui couvre une partie des besoins, pas d'un pilotage tarifaire.
:::

## L'optimiseur ToU : pre-chauffer quand c'est pas cher

**Idee** : deplacer la consommation PAC des heures cheres vers les heures bon marche, grace a l'inertie thermique du ballon tampon.

On le **pre-chauffe** quand le prix est bas, et on **puise dedans** quand le prix est haut.

L'optimiseur utilise la **programmation lineaire (LP)** :

- Decoupe la periode en **blocs de 24 h** avec chevauchement
- Pour chaque bloc, minimise le **cout d'achat** sous contraintes thermiques
- La temperature du ballon reste dans la plage [`r params$t_min`-`r params$t_max` C]
- Integre le **COP variable** selon la temperature exterieure

**Les occupants ne ressentent rien** — seul le planning de la PAC change.

::: notes
L'optimiseur traite la PAC comme une seule unite de `r params$pac_kw` kW. Le COP varie avec la temperature exterieure : ~`r params$cop_median_hiver` par -3 C (hiver) a ~`r params$cop_median_misaison` par 17 C (mi-saison). La contrainte T_min est "molle" (soft constraint avec penalite) pour garantir que le solveur trouve toujours une solution.
:::

# Les resultats
## Impact financier : -`r params$gain_pct`% sur la facture

**Simulation** : `r params$n_days` jours | contrat `r params$type_contrat` | PAC `r params$pac_kw` kW | PV `r params$pv_kwc` kWc | Ballon `r fmt(params$volume_ballon_l)` L [`r params$t_min`-`r params$t_max` C]

|  | Baseline (thermostat) | Optimise (EMS Wise) | Gain |
|--|----------------------:|--------------------:|-----:|
| Cout soutirage | `r fmt(params$cout_soutirage_baseline)` EUR | `r fmt(params$cout_soutirage_opti)` EUR | `r fmt(params$cout_soutirage_baseline - params$cout_soutirage_opti)` EUR |
| Revenu injection | `r fmt(params$rev_injection_baseline)` EUR | `r fmt(params$rev_injection_opti)` EUR | `r fmt(params$rev_injection_opti - params$rev_injection_baseline)` EUR |
| **Facture nette** | **`r fmt(params$facture_baseline)` EUR** | **`r fmt(params$facture_opti)` EUR** | **-`r fmt(params$gain_eur)` EUR (-`r params$gain_pct`%)** |
| **Extrapole /an** | **`r fmt(round(params$facture_baseline / params$n_days * 365))` EUR** | **`r fmt(round(params$facture_opti / params$n_days * 365))` EUR** | **-`r fmt(params$gain_eur_per_year)` EUR/an** |

**`r fmt(params$gain_eur_per_day, 2)` EUR d'economie par jour**, juste en pilotant intelligemment la PAC.

::: notes
Ces chiffres sont calcules sur `r params$n_days` jours de donnees reelles mesurees sur site. L'extrapolation annuelle suppose un profil de consommation similaire sur les mois manquants.
:::

## Le glissement en action

```{r plot-pac-tranches, echo=FALSE, fig.width=12, fig.height=5}
if (has_tranche) {
  bl <- tranche_data[tranche_data$scenario == "Baseline", ]
  op <- tranche_data[tranche_data$scenario == "Optimise", ]

  bl_color <- "rgba(249,115,22,0.75)"
  op_color <- "rgba(6,182,212,0.75)"

  p <- plotly::plot_ly() |>
    plotly::add_bars(
      data = bl, x = ~tranche, y = ~kwh, name = "Baseline",
      text = ~paste0(pct, "%"), textposition = "outside",
      textfont = list(size = 12, family = "JetBrains Mono"),
      marker = list(color = bl_color),
      hovertemplate = paste0(
        "<b>%{x}</b><br>Baseline: %{y:.0f} kWh (%{text})",
        "<br>Prix moyen: %{customdata:.0f} EUR/MWh<extra></extra>"),
      customdata = ~prix_moyen) |>
    plotly::add_bars(
      data = op, x = ~tranche, y = ~kwh, name = "Optimise",
      text = ~paste0(pct, "%"), textposition = "outside",
      textfont = list(size = 12, family = "JetBrains Mono"),
      marker = list(color = op_color),
      hovertemplate = paste0(
        "<b>%{x}</b><br>Optimise: %{y:.0f} kWh (%{text})",
        "<br>Prix moyen: %{customdata:.0f} EUR/MWh<extra></extra>"),
      customdata = ~prix_moyen)

  # Price annotations on baseline bars
  for (i in seq_len(nrow(bl))) {
    p <- p |> plotly::add_annotations(
      x = bl$tranche[i], y = bl$kwh[i] + max(bl$kwh) * 0.15,
      text = paste0(round(bl$prix_moyen[i]), " EUR/MWh"),
      showarrow = FALSE,
      font = list(size = 11, color = "#94a3b8"))
  }

  p |>
    plotly::layout(
      barmode = "group", bargap = 0.15,
      paper_bgcolor = "rgba(0,0,0,0)",
      plot_bgcolor = "rgba(0,0,0,0)",
      font = list(color = "#e2e8f0", family = "Raleway, sans-serif", size = 13),
      yaxis = list(title = "kWh", gridcolor = "rgba(148,163,184,0.15)"),
      xaxis = list(title = "", gridcolor = "rgba(0,0,0,0)"),
      legend = list(orientation = "h", x = 0.5, xanchor = "center", y = -0.15)
    )
}
```

L'EMS **deplace** la consommation PAC de la nuit et des heures de pointe vers la **tranche solaire** (10h-16h), ou le PV produit et les prix sont bas.

::: notes
Le graphique montre la redistribution de la consommation PAC entre les 4 tranches horaires. Le prix spot moyen est annote sur chaque barre baseline. L'optimiseur concentre la consommation sur les heures solaires, quand le PV et les prix bas convergent.
:::

## Energie et flexibilite

| Metrique | Baseline | Optimise (EMS) | Delta |
|----------|--------:|---------:|------:|
| Soutirage reseau | `r fmt(params$soutirage_baseline_kwh)` kWh | `r fmt(params$soutirage_opti_kwh)` kWh | `r fmt(params$soutirage_baseline_kwh - params$soutirage_opti_kwh)` kWh (-`r pct_delta(params$soutirage_baseline_kwh, params$soutirage_opti_kwh)`%) |
| Injection reseau | `r fmt(params$injection_baseline_kwh)` kWh | `r fmt(params$injection_opti_kwh)` kWh | `r fmt(params$injection_baseline_kwh - params$injection_opti_kwh)` kWh (-`r pct_delta(params$injection_baseline_kwh, params$injection_opti_kwh)`%) |
| Autoconsommation PV | `r fmt1(params$ac_baseline)`% | `r fmt1(params$ac_opti)`% | +`r round(params$ac_opti - params$ac_baseline)` points |
| Autosuffisance | `r fmt1(params$as_baseline)`% | `r fmt1(params$as_opti)`% | +`r round(params$as_opti - params$as_baseline)` points |
| Conso PAC electrique | `r fmt(params$conso_pac_baseline_kwh)` kWh | `r fmt(params$conso_pac_opti_kwh)` kWh | `r fmt(params$conso_pac_baseline_kwh - params$conso_pac_opti_kwh)` kWh (-`r pct_delta(params$conso_pac_baseline_kwh, params$conso_pac_opti_kwh)`%) |

La PAC = **`r params$pct_pac_conso`% de l'electricite du batiment**. L'EMS ne reduit pas la consommation, il la **decale** vers les heures solaires et les prix bas.

::: notes
L'autoconsommation PV passe de `r fmt1(params$ac_baseline)`% a `r fmt1(params$ac_opti)`%. Le soutirage reseau diminue car on consomme davantage de PV localement.
:::

# Et ensuite ?
## Le message cle

> "Votre PAC represente `r params$pct_pac_conso`% de votre consommation electrique et tourne surtout la nuit quand l'energie est chere. Notre EMS la fait tourner quand le soleil brille et les prix sont bas — sans toucher au confort. Resultat : **-`r params$gain_pct`% sur la facture, -`r fmt(params$gain_eur_per_year)` EUR/an**, avec vos propres donnees mesurees."

## FAQ : pourquoi dit-on qu'il n'y a pas de pilotage BELIX ?

Le raisonnement est simple : si la PAC etait pilotee sur le tarif BELIX, elle **eviterait les heures pleines** et concentrerait sa consommation en heures creuses. Le % de conso en heures pleines serait nettement inferieur au % de temps correspondant.

Or les donnees montrent l'inverse : **41.1% de la conso en heures pleines** pour 37.5% du temps. La PAC consomme legerement **plus** quand c'est cher.

**Pourquoi ce leger exces ?** Le profil horaire l'explique :

- **Matin (~7h)** : relance apres la nuit + ECS douches → tombe en **heure pleine**
- **Soir (17-21h)** : ECS cuisine/douches → tombe en **heure pleine**
- **Milieu de journee (11-16h)** : creux naturel → le PV couvre une partie des besoins

C'est le **rythme de vie des occupants**, pas un pilotage. La PAC s'en fiche du prix — elle chauffe quand le ballon refroidit, un point c'est tout.

::: notes
A l'inverse, un pilotage BELIX aurait bloque la PAC en heures pleines (7-11h, 17-22h) et surchauffe le ballon juste avant. Or la PAC tourne tout autant a 18h (peak, cher) qu'a 1h (off-peak, pas cher). La baseline est neutre/agnostique au contrat, ce qui permet de simuler valablement un passage en contrat dynamique.
:::

## FAQ : pourquoi la PAC consomme-t-elle moins en optimise ?

La simulation montre une **reduction de ~`r pct_delta(params$conso_pac_baseline_kwh, params$conso_pac_opti_kwh)`%** de la consommation electrique de la PAC (`r fmt(params$conso_pac_baseline_kwh - params$conso_pac_opti_kwh)` kWh). Ce n'est pas une erreur : l'EMS produit la **meme quantite de chaleur** avec **moins d'electricite**. Trois mecanismes l'expliquent :

| Mecanisme | Explication | Impact |
|-----------|-------------|--------|
| **COP plus eleve** | L'EMS deplace la PAC vers les heures diurnes ou il fait plus chaud. Un COP de `r params$cop_median_misaison` a 15 C vs `r params$cop_median_hiver` a 0 C = plus de chaleur par kWh | Principal |
| **Moins de pertes thermiques** | Le ballon est maintenu plus proche de sa temperature minimale en moyenne. Un ballon a 30 C perd moins de chaleur qu'un ballon a 35 C | Secondaire |
| **Modulation continue** | L'optimiseur module la puissance [0-100%] au lieu du tout-ou-rien du thermostat. Pas de depassement, chauffage juste ce qu'il faut | Mineur |

**En resume** : l'EMS ne chauffe pas moins, il chauffe **plus intelligemment** — au bon moment, quand le rendement est meilleur.

::: notes
La reduction de consommation PAC est un "bonus" de l'optimisation temporelle, pas un objectif en soi. Le thermostat classique chauffe surtout la nuit quand les temperatures sont basses (COP faible). L'EMS pre-chauffe en journee quand les temperatures sont plus elevees (COP eleve), produisant autant de chaleur avec moins d'electricite.
:::

## FAQ : comment mesure-t-on l'impact CO2 ?

L'intensite carbone du reseau electrique belge **varie chaque heure** selon le mix de production (nucleaire, gaz, eolien, solaire, imports). On utilise les donnees d'**Elia Open Data** :

| Source | Methodologie | Periode couverte |
|--------|-------------|-----------------|
| **ODS192** | Consumption-based (imports inclus) | Fev 2026 → aujourd'hui |
| **ODS201** | Production-based (mix generation + facteurs IPCC) | Jan → fev 2026 (backfill) |

**Comment ca marche ?** Pour chaque quart d'heure de simulation, on multiplie le soutirage reseau (kWh) par l'intensite carbone du reseau a cet instant (gCO2eq/kWh). C'est la methode **GHG Protocol Scope 2** (market-based).

**Pourquoi l'EMS reduit les emissions ?** Le meme mecanisme que pour les prix : les heures solaires diurnes sont a la fois **moins cheres** et **moins carbonees** (solaire + nucleaire dominent le mix). En decalant la PAC vers ces heures, on reduit simultanement la facture et l'empreinte carbone.

| KPI CO2 | Baseline | Optimise | Delta |
|---------|--------:|--------:|------:|
| Emissions totales | `r fmt(params$co2_baseline_kg)` kg | `r fmt(params$co2_baseline_kg - params$co2_saved_kg)` kg | -`r fmt(params$co2_saved_kg)` kg (-`r params$co2_pct_reduction`%) |
| Equivalent voiture | — | — | `r fmt(params$co2_equiv_car_km)` km evites |
| Equivalent arbres | — | — | `r params$co2_equiv_trees_year` arbres/an |

::: notes
La methodologie consumption-based (ODS192) inclut les emissions liees aux imports d'electricite, ce qui donne une image plus fidele de l'impact reel. Pour janvier-fevrier 2026, on utilise la methode production-based (ODS201, facteurs IPCC AR5) car les donnees consumption-based ne sont pas encore disponibles pour cette periode. Les deux methodes donnent des ordres de grandeur comparables pour la Belgique.
:::

## Prochaines implementations

- **Peak shaving** : ecreter les pointes de puissance (`r params$pac_kw` -> `r round(params$pac_kw * 2/3)` kW) en sequencant le demarrage des deux PAC
- **Curtailment** : limiter l'injection PV en periode de prix negatifs pour maximiser l'autoconsommation
- **Distinction GSHP / ASHP** : piloter les deux PAC independamment (on/off vs modulante) — necessite un sous-comptage individuel

::: notes
Aujourd'hui l'optimiseur traite la PAC comme une seule unite de `r params$pac_kw` kW. Avec un sous-comptage separe GSHP/ASHP, on pourrait planifier les cycles GSHP sur les heures bon marche tout en modulant l'ASHP en temps reel.
:::
